ACORDAO-COMPLETO-2346717

ACÓRDÃO 2478/2019 ATA 10/2019 - SEGUNDA CÂMARA

VISTOS, relatados e discutidos estes autos de tomada de contas especial instaurada pelo Ministério da Justiça em desfavor de Natanael Alves do Nascimento, como então secretário estadual de Justiça e Cidadania (gestão: de 31/05/2002 a 31/03/2004) , diante da impugnação dos dispêndios inerentes ao Convênio 208/2001 (Siafi 427201) destinado à construção do presídio provisório feminino sob o valor total de R$ 1.637.570,64 na comarca de Boa Vista - RR, tendo a vigência inicial do ajuste sido estipulada para o período de 15/12/2001 a 15/3/2002, mas sucessivamente prorrogada até 15/12/2003;
ACORDAM os Ministros do Tribunal de Contas da União, reunidos em Sessão da 2ª Câmara, ante as razões expostas pelo Relator, em:
9.1. excluir a responsabilidade do Estado de Roraima na presente relação processual, em sintonia com a Decisão Normativa n.º 57, de 2004;
9.2. julgar irregulares as contas de Antônio Leocádio Vasconcelos Filho e de Natanael Alves do Nascimento, nos termos dos arts. 1º, I, 16, III, "c", 19, caput e 23, III, da Lei nº 8.443, de 1992, para condená-los ao pagamento do débito apurado nestes autos, atualizado monetariamente e acrescido dos juros de mora, calculados desde as datas especificadas até a efetiva quitação, fixando-lhes o prazo de 15 (quinze) dias, contados da ciência desta deliberação, para comprovarem, perante o Tribunal, nos termos do art. 214, III, "a", do RITCU, o recolhimento da referida dívida ao Tesouro Nacional, sob as seguintes condições:
9.2.1. débito sob a responsabilidade de Antônio Leocádio Vasconcelos Filho:
	Data da Ocorrência:
	Valor Histórico (R$) :

	28/12/2001
	1.198.871,00

9.2.2. débito sob a responsabilidade de Natanael Alves do Nascimento:
	Data da Ocorrência:
	Valor Histórico (R$) :

	01/07/2003
	274.942,57

9.3. julgar irregulares as contas de Francisco Flamarion Portela, Jander Gener Cesar Guerreiro e Jorci Mendes de Almeida, nos termos dos arts. 1º, I, 16, III, "b" e "c", 19, e 23, III, da Lei nº 8.443, de 1992, deixando, contudo, de lhes aplicar a multa prevista no art. 58, I, II e III, da Lei nº 8.443, de 1992, diante da prescrição da pretensão punitiva do TCU;
9.4. autorizar, caso requerido, nos termos do art. 26 da Lei nº 8.443, de 1992, o parcelamento das dívidas fixadas por este Acórdão em até 36 (trinta e seis) parcelas mensais e sucessivas, sobre as quais incidirão a atualização monetária e os correspondentes acréscimos legais, esclarecendo aos responsáveis que a falta de pagamento de qualquer parcela importará no vencimento antecipado do saldo devedor (art. 217, § 2º, do RITCU) , sem prejuízo das demais medidas legais;
9.5. autorizar, desde logo, nos termos do art. 28, inciso II, da Lei nº 8.443, de 1992, a cobrança judicial das dívidas fixadas por este Acórdão, caso não atendidas as notificações; e
9.6. determinar que a unidade técnica adote as seguintes medidas:
9.6.1. envie a cópia do presente Acórdão, acompanhado do Relatório e da Proposta de Deliberação que o fundamenta, ao Estado de Roraima e aos Srs. Antônio Leocádio Vasconcelos Filho, Francisco Flamarion Portela, Jander Gener Cesar Guerreiro, Jorci Mendes de Almeida e Natanael Alves do Nascimento, para ciência; e
9.6.2. envie a cópia deste Acórdão, acompanhado do Relatório e da Proposta de Deliberação que o fundamenta, à Procuradoria da República no Estado de Roraima, nos termos do art. 16, § 3º, da Lei nº 8.443, de 1992, e do art. 209, § 7º, do RITCU, para o ajuizamento das ações civis e penais cabíveis.

Tomada de Contas Especial instaurada pelo então Ministério da Justiça em desfavor de Natanael Alves do Nascimento, como então Secretário de Estado de Justiça e Cidadania (gestão: 31/05/2002 - 31/03/2004), diante da impugnação parcial de despesas dos recursos do Convênio 208/2001 (Siafi 427201), que teve por objeto a execução de obras de construção do presídio provisório feminino da Comarca de Boa Vista  RR, celebrado sob o valor total de R$ 1.637.570,64, tendo a vigência inicial do ajuste sido estipulada para o período de 15/12/2001 a 15/3/2002, e sucessivamente prorrogada até 15/12/2003.

Segunda Câmara

Estado de Roraima.

3. Responsáveis: Responsáveis: Antônio Leocádio Vasconcelos Filho (CPF XXX.627.503-XX); Francisco Flamarion Portela (CPF XXX.646.303-XX); Jander Gener Cesar Guerreiro (CPF XXX.415.442-XX); Jorci Mendes de Almeida (CPF XXX.011.101-XX); Natanael Alves do Nascimento (CPF XXX.300.834-XX).

13.1. Ministros presentes: Augusto Nardes (na Presidência), Aroldo Cedraz e Raimundo Carreiro.
13.2. Ministro-Substituto convocado: Augusto Sherman Cavalcanti.
13.3. Ministro-Substituto presente: André Luís de Carvalho (Relator).

ACORDAO-COMPLETO-2379477

Acórdão 12506/2019 - Segunda Câmara

Natanael Alves do Nascimento

ANDRÉ DE CARVALHO

Trata-se de tomada de contas especial instaurada pelo Ministério da Justiça em desfavor de Natanael Alves do Nascimento, como então secretário estadual de Justiça e Cidadania (gestão: de 31/05/2002 a 31/03/2004) , diante da impugnação dos dispêndios inerentes ao Convênio 208/2001 (Siafi 427201) destinado à construção do presídio provisório feminino sob o valor total de R$ 1.637.570,64 na comarca de Boa Vista - RR, tendo a vigência inicial do ajuste sido estipulada para o período de 15/12/2001 a 15/3/2002, mas sucessivamente prorrogada até 15/12/2003.
Após a análise final do feito, a auditora federal da então Secex-RR lançou o seu parecer conclusivo à Peça 55, com a anuência do dirigente da unidade técnica (Peça 56) , nos seguintes termos:
" (...)  HISTÓRICO
Conforme mencionado na instrução inicial (peça 9) , com base no Relatório de TCE (peça 5, p. 435-436) , o Convênio 208/2001 (Siafi 427201) teve o custo inicial da obra previsto em R$ 1.332.079,00. Entretanto, por ocasião do 3º Termo Aditivo (TA) foram alocados mais R$ 305.494,64, ficando a obra orçada em R$ 1.637.570,64, sendo R$ 1.473.813,57 (90% da União) e R$ 163.757,07 (10% do Estado de Roraima) .
As parcelas da União foram liberadas integralmente, conforme informações do Relatório do Controle Interno do MJ (peça 5, p. 435-436) . A seguir constam os dados obtidos:
Tabela 1 - Valores liberados
	Parcelas liberadas pelo Concedente

	Ordem Bancária
	Data emissão
	Data do crédito 1
	Valor

	2001OB000458
	21/12/2001
	28/12/2001
	1.198.871,00

	2003OB000305
	27/06/2003
	1/7/2003
	274.942,57

	Total
	1.473.813,57

Fonte: Relatório de TCE (peça 5, p. 327-331) e consulta SIAFI (peça 3, p. 263) .
1 conforme extratos bancários, peça 3, p. 349 e 389.
A vigência do Convênio 208/2001 (Siafi 427201) , celebrado em 15/12/2001, considerando até o quinto e último TA, assinado em 14/10/2003, foi estendida até a data de 15/12/2003 (peça 2, p. 127) .
De acordo com o Termo de Aceitação (peça 4, p. 301) a execução física da obra foi concluída, 'podendo ser utilizada para o fim determinado'. No entanto, registrou-se que alguns serviços não foram executados ou foram substituídos sem autorização do Departamento Penitenciário Nacional - Depen. Em consequência, foi solicitada ao estado de Roraima a devolução aos cofres públicos dos valores apurados, R$ 196.188,10, em valores históricos. 
Nas conclusões da Nota Técnica 011/2006 - DIPCON/CARCOF/CGFPN/DIRP/DEPEN (peça 4, p. 295-297) consta que o recolhimento da quantia glosada naquela oportunidade foi providenciado, correspondendo em valores atualizados a quantia de R$ 237.917,30, conforme comprovam os documentos acostados aos autos (peça 3, p. 251-255) .
A despeito disso, ao ser examinada a prestação de contas, concluiu-se pela impugnação parcial das despesas do convênio, em face da constatação de pagamentos realizados fora do prazo de vigência, sugerindo-se a instauração da Tomada de Contas Especial (TCE) , conforme Relatório do Tomador das Contas (peça 5, p. 89-97) . As datas e valores encontram-se relacionados na tabela a seguir. 
Tabela 2 - Valores impugnados
	Data1
	Valor (R$) 
	Motivo impugnação

	12/01/2004
	1.021,58
	Despesas realizadas após a vigência do convênio, contrariando o inciso V, do art. 8.º da Instrução Normativa da Secretaria do Tesouro Nacional (IN/STN) 01, de 1997.

	12/01/2004
	2.247,49
	
	14/01/2004
	37.594,52
	
	30/01/2004
	1.680,19
	 Idem (contrapartida) 

	02/02/2004
	524,76
	Despesas realizadas após a vigência do convênio, contrariando o inciso V, do art. 8° da IN/STN 01, de 1997.

	03/02/2004
	1.154,48
	
	04/02/2004
	19.311,38
	
	16/02/2004
	1.295,80
	
	08/02/2004
	21.675,20
	
	02/03/2004
	589,00
	
	Com contrapartida
	87.094,40
	Total das despesas realizadas

	Sem contrapartida
	85.414,21
	Pagamentos com recursos federais

	 Taxas bancárias
	4.110,94
	Despesas bancárias pagas inobservando o inciso VII do art. 8.º da IN/STN 1, de 1997, excluídas posteriormente na reanálise (peça 5, p. 155) , tendo em vista constatação de estorno.

	Total impugnado
	89.525,15
	 Montante recursos federais impugnados

Fonte: Informação 106, de 16/5/2008, (peça 5, p. 5-15) 
1 - Estas datas foram unificadas pela Controladoria-Geral da União (CGU) para 27/6/2003, conforme Relatório à peça 5, por ser a data de emissão da última Ordem Bancária. 
Por sua vez, o Relatório de Tomada de Contas Especial 003/2009 (peça 5, p. 115-125) ratificou o débito apurado, R$ 89.525,15, em valores históricos, cujo montante atualizado até a data de 30/4/2009 correspondia a R$ 273.667,64 (peça 5, p. 123) . Em decorrência, promoveu-se a inscrição do valor atualizado na rubrica 'Diversos Responsáveis' (peça 5, p. 127) , propondo-se o envio do processo à Controladoria-Geral da União (CGU) para as providências cabíveis.
Verificou-se na oportunidade que a contrapartida financeira fora investida integralmente, nos termos da análise constante do documento (peça 5, p. 240) . Portanto, a mesma foi desconsiderada no débito.
No entanto, a Diretoria de Auditoria de Pessoal, Previdência e Trabalho (peça 5, p. 135-140) decidiu pela necessidade de restituição do processo ao tomador das contas para que fossem sanadas algumas pendências ou apresentadas justificativas. Entre os diversos ajustes realizados posteriormente temos:
Informação 022/2014 (peça 5, p. 143-157) apresenta a reanálise da TCE, os esclarecimentos necessários e a revisão do valor do débito, bem como a exclusão da parcela referente às taxas bancárias, no importe de R$ 4.110,94; 
Relatório de TCE 003/2014 - COAPC/CGFPN/DIRPP/DEPEN (peça 5, p. 167-181) , datado de 1/9/2014, acrescentou a quantia de R$ 88.669,65, originada da descontinuidade na aplicação financeira dos recursos federais em face das movimentações irregulares, ao saldo do débito então existente, R$ 85.414,21 (R$ 89.525,15 - R$ 4.110,94) ) ; em consequência, concluiu-se pela existência de um débito final total de R$ 174.083,86, em valores originais, com data de ocorrência em 16/12/2003 (dia seguinte ao vencimento do prazo de execução do convênio) , cuja quantia deverá ser deduzida do valor de R$ 9.233,51, referente a saldo remanescente (R$ 730,99) mais rendimentos financeiros (R$ 8.502,52) , os quais já foram devolvidos pelo convenente em 23/4/2004.
Verifica-se que foi dada oportunidade de manifestação ao agente responsabilizado, Sr. Natanael Alves do Nascimento, em obediência aos princípios constitucionais que asseguram o direito ao contraditório e à ampla defesa, tendo em vista a notificação (peça 5, p. 161) , de 16/5/2014. No entanto, as justificativas apresentadas (peça 5, p. 212-230) , datadas de 23/12/2014, não foram acatadas, conforme Nota Técnica 5/2015/COÁPC/CGFPN/DIRPP/DEPEN (peça 5, p. 310) , motivando, assim, a continuidade da presente tomada de contas especial.
A inscrição definitiva do débito na conta 'Diversos Responsáveis' do Siafi foi efetuada pelo valor atualizado de R$ 436.043,84, mediante a Nota de Lançamento 2015NL000195, de 23/09/2015 (peça 5, p. 332) .
Por derradeiro, mediante o Relatório de Auditoria 2060/2015 (peça 5, p. 434-437) foi retificada a data de ocorrência do débito principal, R$ 174.083,86, para 27/6/2003, por ser aquela referente à emissão da última ordem bancária, conforme Tabela 1, item 3. Todavia, entende-se que a data a ser considerada para o cálculo do débito é 1/7/2003, quando efetivamente ocorreu o crédito da última ordem bancária, conforme extrato da conta corrente (peça 3, p. 389) .
Assim, as contas foram certificadas irregulares, imputando-se a responsabilidade ao Sr. Natanael Alves do Nascimento (CPF XXX.300.834-XX) , então Secretário de Estado de Justiça e Cidadania, em face de dano erário no montante de R$ 174.086,86, decorrente das ocorrências abaixo consignadas, do qual deve ser deduzido da quantia de R$ 9.233,51, referente a importância já devolvida, ficando o débito apurado assim composto:
Tabela 3 - Composição do débito
	Data
	Valor (R$) 
	Origem

	27/6/2003
	85.414,21
	Valor dos pagamentos realizados fora da vigência do Convênio 2008/2001 (cf. demonstrativo à peça 5, p. 368) .

	27/6/2003
	88.669,65
	Valor referente a rendimentos que deixaram de ser auferidos, tendo em vista movimentações de recursos fora da conta corrente específica (cf. demonstrativo à peça 5, p. 360-362) .

	23/4/2004
	 (9.233,51) 
	Valor composto pelo saldo remanescente (R$ 730,99) e rendimentos financeiros auferidos (R$ 8.502,52) , já devolvidos pelo convenente (cf. demonstrativo à peça 5, p. 155

Fonte: Relatório de Auditoria (peça 5, p. 434-437) .
O Relatório de Auditoria de Controle Interno 2060/2015 (peça 5, p. 434-437) contém a devida manifestação acerca dos quesitos do art. 10, inciso II, alíneas 'a' e 'b', da Instrução Normativa - TCU 71/2012, tendo concluído aquela instância de controle pela irregularidade das presentes contas, conforme Certificado de Auditoria n. 2060/2015 (peça 4, p. 438) e Parecer do Dirigente de Controle Interno n. 2060/2015 (peça 4, p. 439) , em razão das ocorrências apontadas no sobredito Relatório de TCE. Finalizando o processo no âmbito interno, o Ministro de Estado da Justiça, na forma do art. 52, da Lei 8.443/1992, atestou haver tomado conhecimento das conclusões do Controle Interno acerca das presentes contas e determinou o encaminhamento do processo ao TCU (peça 5, p. 445) .
A instrução preliminar realizada por esta Secex-RR (peça 9) , permitiu, na forma dos arts. 10, § 1º, e 12, incisos I e II, da Lei 8.443/1992 c/c o art. 202, incisos I e II, do RI/TCU, definir a responsabilidade individual dos Srs. Antônio Leocádio Vasconcelos Filho, CPF XXX.627.503-XX, no período de 23/1/2002 a 30/5/2002 e Natanael Alves do Nascimento, CPF XXX.300.834-XX, então ocupantes do cargo de Secretário de Estado da Justiça e Cidadania do Governo de Roraima, respectivamente, nos períodos de 23/1/2002 a 30/5/2002 e de 31/5/2002 a 31/3/2004, bem como apurar adequadamente o débito a eles atribuídos.
Na conclusão da mencionada instrução foi proposta a citação individual dos Srs. Antônio Leocádio Vasconcelos (CPF: XXX.627.503-XX) e Natanael Alves do Nascimento (CPF: XXX.300.834-XX) , pela totalidade das quantias geridas por cada um dos gestores, haja vista a não comprovação da boa e regular aplicação dos recursos repassados por meio do Convênio 208/2001 (Siafi 427201) , diversamente do que fora proposto pelo tomador das contas. Este entendimento decorreu da realização de transferências/saques na conta corrente especifica do convênio (cf. extratos bancários à peça 3, p. 345/395) , inviabilizando o estabelecimento de nexo de causalidade entre as movimentações realizadas e as despesas havidas com a consecução do objetivo do convênio.
Assim, diferentemente da quantia apurada na fase interna da TCE, R$ 174.086,86, em face da irregularidade apontada, a importância do débito passou a ser a totalidade dos recursos transferidos, R$ 1.473.813,57, conforme demonstrativo a seguir:
	Tabela 4 - Débitos apurados

	Ordem Bancária
	Data de ocorrência 1
	Valor
	Responsável 2

	2001OB000458
	28/12/2001
	1.198.871,00
	Antônio Leocádio Vasconcelos Filho, Secretário de Estado da Justiça e da Cidadania, nomeação 23/1/2002 e exoneração 31/5/2002.

	2003OB000305
	1/7/2003
	274.942,57
	Natanael Alves do Nascimento, Secretário de Estado da Justiça e da Cidadania, nomeação em 31/5/2002 e exoneração em 31/3/2004.

	Total
		1.473.813,57
	
1 Data da efetivação do crédito das ordens bancárias na conta corrente específica do convênio, conforme extratos bancários (peça 3, p. 349 e 389) .
2 Rol de responsáveis (peça 4, p. 333) .
Ressalte-se que a realização de retiradas em espécie da conta corrente não somente constitui violação normativa (art. 20 da Instrução Normativa 1/1997 da Secretaria do Tesouro Nacional ou art. 50 Portaria Interministerial 127/2008 ou art. 64 da Portaria Interministerial 507/2011) , como também impede o estabelecimento do indispensável nexo de causalidade entre os recursos transferidos e a execução do objeto. Encontram-se na jurisprudência do TCU numerosos precedentes nessa esteira de entendimento, a exemplo dos Acórdão 945/2005-TCU-Plenário, relatoria do Ministro Marcos Bemquerer; 1.385/2008 - TCU - Plenário, Ministro Aroldo Cedraz; 264/2007 - TCU - 1ª Câmara, Ministro Marcos Bemquerer; 1.298/2008 - TCU 2ª Câmara, Ministro Ubiratan Aguiar; 2.831/2009 - TCU - 2ª Câmara, Ministro Augusto Sherman; 3.649/2011 - TCU - 2ª Câmara, Ministro André de Carvalho; 2821/2014 - TCU - Plenário, Ministro André de Carvalho; e 7789/2014 - TCU - 2ª Câmara, Ministro André de Carvalho.
Em consequência, foi então proposta a citação individual dos responsáveis a seguir indicados, com fundamento nos arts. 10, § 1º, e 12, incisos I e II, da Lei 8.443/1992 c/c o art. 202, incisos I e II, do RI/TCU, para que, no prazo de quinze dias, apresentassem alegações de defesa e/ou recolhessem aos cofres do Tesouro Nacional as quantias abaixo indicadas, atualizadas monetariamente a partir das respectivas datas até o efetivo recolhimento, abatendo-se na oportunidade a quantia eventualmente ressarcida, na forma da legislação em vigor, em decorrência da não comprovação da boa e regular aplicação dos recursos recebidos por meio do Convênio 208/2001, celebrado entre o Governo de Roraima e o Ministério da Justiça, haja vista a realização de movimentações externas à conta corrente especifica do convênio, acarretando a perda do liame necessário entre os recursos recebidos e os gastos realizados;
a) Sr. Antonio Leocádio Vasconcelos Filho, CPF XXX.627.503-XX, ocupante do cargo de Secretário de Estado da Justiça e Cidadania do Governo de Roraima, período de 23/1/2002 a 30/5/2002;
Ato impugnado: dano ao erário decorrente da não comprovação da boa e regular aplicação dos recursos repassados por meio do Convênio 208/2001, em virtude da realização de transferências/saques na conta corrente especifica do convênio (cf. extratos bancários à peça 3, p. 345/395) , inviabilizando o posterior estabelecimento de nexo de causalidade entre as movimentações realizadas e as despesas havidas com a consecução do objetivo do convênio; 
Dispositivos constitucional, legal ou regulamentar violados (aspecto normativo) : art. 70, parágrafo único, da Constituição Federal de 1988; art. 93, do Decreto-lei 200/1967; art. 20 da IN STN 1/1997, Parágrafo Primeiro da Cláusula Sétima do Instrumento do Convênio 208/2001, e Acórdão 307/2009-TCU-Plenário; 
Valor original, data de ocorrência e valor atualizado da dívida:
	Data de ocorrência
	Valor impugnado

	28/12/2001
	1.198.871,00

	Valor atualizado até 14/07/2016: R$ 3.123.178,84

b) Sr. Natanael Alves do Nascimento, CPF XXX.300.834-XX, ocupante do cargo de Secretário de Estado da Justiça e Cidadania do Governo de Roraima, período de 31/5/2002 a 31/3/2004;
Ato impugnado: dano ao erário decorrente da não comprovação da boa e regular aplicação dos recursos repassados por meio do Convênio 208/2001, em virtude da realização de transferências/saques na conta corrente especifica do convênio (cf. extratos bancários à peça 3, p. 345/395) , inviabilizando o posterior estabelecimento de nexo de causalidade entre as movimentações realizadas e as despesas havidas com a consecução do objetivo do convênio; 
Dispositivo constitucional, legal ou regulamentar violado (aspecto normativo) : art. 70, parágrafo único, da Constituição Federal de 1988; art. 93, do Decreto-lei 200/1967; art. 20 da IN STN 1/1997, Parágrafo Primeiro da Cláusula Sétima do Instrumento do Convênio 208/2001, e Acórdão 307/2009-TCU-Plenário; 
Valor original, data de ocorrência e valor atualizado da dívida:
	Data de ocorrência
	Valor impugnado

	1/7/2003
	274.942,57

	Valor atualizado até 14/07/2016: R$ 593.051,12

Acatada a proposta (peça 11) , promoveu-se a citação dos responsáveis imputados por meio dos expedientes às peças 13 e 14, ambos datados de 27/7/2016. O Sr. Antonio Leocádio Vasconcelos Filho tomou conhecimento do ofício que lhe fora endereçado, conforme comprova o aviso de recebimento dos Correios (peça 17) , tendo apresentado sua defesa (peça 15) . Por sua vez, o Sr. Natanael Alves do Nascimento, apesar de o ofício lhe ter sido regularmente entregue, conforme demonstra o aviso de recebimento (peça 16) , não apresentou defesa, permanecendo-se silente, portanto, encontrando-se o processo apto ao prosseguimento das demais etapas.
A unidade técnica no documento à peça 24 promoveu o exame da defesa apresentada pelo Sr. Antonio Leocádio Vasconcelos Filho (peça 15) , tendo em suma afastado a responsabilidade do defendente por ter ele comprovado que não contava com atribuição para gerir os recursos financeiros, mas apenas a execução física da obra. Dita defesa aproveita também ao Sr. Natanael Alves do Nascimento, haja vista enquadrar-se na mesma situação, embora tenha permanecido silente.
Também nesse exame, considerou a unidade técnica que a obra foi executada a contento e entregue à comunidade, inexistindo indício de benefício para os responsáveis, além disso ocorrida a prescrição da pretensão punitiva em relação aos atos praticados, sendo cabível o afastamento da irregularidade referente às aplicações ocorridas fora do período de vigência e, consequentemente, do débito na monta de R$ 85.414,21, uma vez que foram empregadas no objeto do convênio, ademais reconhecida a prescrição da pretensão punitiva em face da conduta irregular (item 46 da instrução à peça 24) .
Entretanto, no tocante ao débito decorrente dos rendimentos financeiros que deixaram de ser auferidos em face das movimentações realizadas fora da conta corrente específica, R$ 88.669,65, beneficiando exclusivamente os cofres do estado de Roraima, a unidade técnica pugnou pela citação do Governo de Roraima, haja vista que os últimos julgados do Tribunal revelam que as decisões proferidas nos processos de TCE similares, na mesma época, foram nesse sentido, assim como pela audiência dos ex-gestores, não obstante a ocorrência de prescrição da pretensão punitiva em face das condutas irregulares, uma vez que o julgamento poderá ensejar a irregularidade das contas (item 50 da instrução à peça 24) .
O Diretor e o Secretário da Secex-RR anuíram com a proposta de encaminhamento supra (peças 25 e 26) e seguidamente, em função do débito verificado, restou citado o estado de Roraima, e chamados em audiência os Srs. Francisco Flamarion Portela, Jorci Mendes de Almeida e Jander Gener César Guerreiro ante o ato de gestão tido por irregular, de maneira que, na instrução preliminar, as irregularidades identificadas e expostas à análise e manifestação dos responsáveis foram descritas conforme se segue (peça 24, p. 1-23) :
ATO IMPUGNADO: PERDA DE RENDIMENTOS FINANCEIROS DOS RECURSOS DO CONVÊNIO 208/2001 (SIAFI 427201) EM FACE DE MOVIMENTAÇÕES EXTERNAS À CONTA CORRENTE ESPECIFICA, EM DETRIMENTO DE APLICAÇÃO EM CADERNETA DE POUPANÇA. 
CITAÇÃO
 Dispositivos violados: Instrução Normativa STN 1/1997, arts. 7º, inciso XI, e 20, § 1º, incisos I e XIV, e § 6º; Termo de Convênio Convênio 208/2001 (Siafi 427201) , cláusula terceira, item II, alíneas 'd', 'e', e cláusula sétima, §§ 1º e 2º, e cláusula décima, alínea 'd'.
 Quantificação do débito:
	Valor Histórico (R$) 
	Data de ocorrência

	88.669,15
	2/12/2003

	 (8.502,52) 
	23/4/2004

Débito calculado até 22/2/2018: R$ 178.680,86
Cofre para recolhimento: Tesouro Nacional
Qualificação do responsável:
Nome: estado de Roraima
CNPJ 84.012.012/0001-26
Motivo da Citação: beneficiar-se de recursos repassados por meio do Convênio 208/2001 (Siafi 427201) , celebrado entre a União Federal, representada pelo Ministério da Justiça, tendo por objeto a execução das obras de construção do presídio provisório feminino da Comarca de Boa Vista/RR, porquanto restou comprovado que foram movimentados da conta corrente específica do convênio (Ag. 2617, conta 6115-8) para outra conta corrente de titularidade do Governo de Roraima (Ag. 3797, conta 6115-8) , ambas mantidas junto ao Banco do Brasil, sem a existência de vínculos com a execução do objeto pactuado, em detrimento da aplicação em caderneta de poupança, contrariando orientação contida no artigo 20, §1º, inciso I, e §2º, da Instrução Normativa-STN 1/1997.
Nexo de causalidade: a movimentação dos recursos do Convênio 208/2001 (Siafi 427201) em conta corrente diversa da conta específica, de titularidade do Estado de Roraima, para utilização em atividades não contempladas no plano de trabalho, possibilitou a perda para a União dos rendimentos financeiros, na quantia apurada, correspondentes aos valores que deixaram de ser auferidos caso os recursos fossem aplicados em caderneta de poupança.
AUDIÊNCIA
Nome: Sr. FRANCISCO FLAMARION PORTELA (CPF XXX.646.303-XX) .
Dispositivos violados: Instrução Normativa STN 1/1997, arts. 7º, inciso XI, e 20, § 1º, incisos I e XIV, e § 6º; Termo de Convênio Convênio 208/2001 (Siafi 427201) , cláusula terceira, item II, alíneas 'd', 'e', e cláusula sétima, §§ 1º e 2º, e cláusula décima, alínea 'd'.
Motivo da audiência: perda de rendimentos financeiros nas aplicações de recursos do Convênio 208/2001 (Siafi 427201) , celebrado entre a União Federal, representada pelo Ministério da Justiça, tendo por objeto a execução das obras de construção do presídio provisório feminino da Comarca de Boa Vista/RR, porquanto restou comprovado que foram movimentados da conta corrente específica do convênio (Ag. 2617, conta 6115-8) para outra conta corrente do convenente de titularidade do Governo de Roraima (Ag. 3797, conta 6115-8) , ambas mantidas junto ao Banco do Brasil, sem a existência de vínculos com a execução do objeto pactuado.
Conduta: ter realizado as nomeações dos Srs. Jander Gener César Guerreiro e Jorci Mendes de Almeida, respectivamente, então Coordenador do Tesouro Estadual e Secretário de Estado da Fazenda, que, por força do Decreto Estadual 4524 - E, de 14/01/2002, exerciam, respectivamente, as funções de ordenador de despesas e autorizador de pagamentos, os quais movimentaram recursos do Convênio 208/2001 (Siafi 427201) externamente à conta corrente específica, contrariando orientação vigente e acarretando perda de rendimentos financeiros caso os recursos fossem aplicados em caderneta de poupança.
Nexo de causalidade: a movimentação dos recursos do Convênio 208/2001 (Siafi 427201) em conta corrente diversa da conta específica, de titularidade do Estado de Roraima, para utilização em atividades não contempladas no plano de trabalho, em detrimento de sua aplicação em caderneta de poupança, conforme orientação do art. 20, §1º, inciso I, da Instrução Normativa-STN 1/1997 possibilitou a perda para a União dos rendimentos financeiros, na quantia apurada de R$ 88.669,15, data base 2/12/2003.
Nome: Srs. JORCI MENDES DE ALMEIDA, CPF XXX.011.101-XX, e JANDER GENER CÉSAR GUERREIRO (CPF XXX.415.442-XX) .
Dispositivos violados: Instrução Normativa STN 1/1997, arts. 7º, inciso XI, e 20, § 1º, incisos I e XIV, e § 6º; Termo de Convênio Convênio 208/2001 (Siafi 427201) , cláusula terceira, item II, alíneas 'd', 'e', e cláusula sétima, §§ 1º e 2º, e cláusula décima, alínea 'd'.
Motivo da audiência: perda de rendimentos financeiros nas aplicações de recursos do Convênio 208/2001 (Siafi 427201) , celebrado entre a União Federal, representada pelo Ministério da Justiça, tendo por objeto a execução das obras de construção do presídio provisório feminino da Comarca de Boa Vista/RR, porquanto restou comprovado que foram realizados lançamentos a débito da conta corrente específica do convênio sob o n. 6115-8, mantida junto à agência 3797-4 do Banco do Brasil, sem vínculo com a execução do objeto pactuado, em detrimento da aplicação em caderneta de poupança, conforme orientação do conforme orientação do artigo 20, §1º, inciso I, da Instrução Normativa-STN 1/1997, importando em perda de rendimentos financeiros para a União.
Conduta: ter realizado movimentações de recursos do Convênio 208/2001 (Siafi 427201) , tendo por objeto a execução das obras de construção do presídio provisório feminino da Comarca de Boa Vista/RR, externamente à conta corrente específica, acarretando perda de rendimentos caso os recursos fossem aplicados em caderneta de poupança.
Nexo de causalidade: a movimentação dos recursos do Convênio 208/2001 (Siafi 427201) em conta corrente diversa da conta específica, de titularidade do Estado de Roraima, para utilização em atividades não contempladas no plano de trabalho, em detrimento de sua aplicação em caderneta de poupança, conforme orientação do art. 20, §1º, inciso I, da Instrução Normativa-STN 1/1997, possibilitou a perda para a União dos rendimentos financeiros, na quantia apurada de R$ 88.669,15, data base 2/12/2003.
Citado na pessoa de seu procurador, via Ofício 82/2018-TCU/SECEX-RR (peça 27) , conforme aviso de recebimento datado de 6/4/2018 (peça 39) , e, transcorrido o prazo regimental fixado, inclusive decorrente de prorrogação concedida (peça 37) , o estado de Roraima, tempestivamente, por meio da Procuradora do Estado Sra. Thiciane Guanabara Souza, apresentou suas alegações de defesa quanto às irregularidades verificadas nos autos (peça 41) .
Também as audiências foram empreendidas nos seguintes moldes:
quanto à do Sr. Francisco Flamarion Portela, foi enviado o Ofício 83/2018-TCU/SECEX-RR (peça 28) , recebido na data de 26/3/2018 conforme aviso de recebimento à peça 41;
quanto à do Sr. Jander Gener César Guerreiro, foi enviado o Ofício 84/2018-TCU/SECEX-RR (peça 29) , recebido na data de 13/6/2018 conforme ciência de comunicação à peça 46;
quanto à do Sr. Jorci Mendes de Almeida, foi enviado o Ofício 85/2018-TCU/SECEX-RR (peça 30) , recebido na data de 23/3/2018 conforme aviso de recebimento à peça 31.
Devidamente comunicados, e transcorrido o prazo regimental fixado, inclusive decorrente de prorrogação concedida (peça 37) , tempestivamente, apresentaram razões de justificativa o Srs. Francisco Flamarion Portela (peça 34) , Jorci Mendes de Almeida (peça 38) e Jander Gener César Guerreiro (peça 49) .
A unidade técnica, no exame promovido à peça 50, após analisar as alegações de defesa do estado de Roraima, concluiu pela rejeição e que deve o ente responder pelo débito objeto de sua citação, com fulcro no art. 214, inciso III, alínea 'a', do RI/TCU, aprovado pela Resolução - TCU 246/2011.
Também concluiu naquele exame, não obstante a prescrição da pretensão punitiva no que se refere à aplicação de multa, pela responsabilização dos Srs. Jander Gener César Guerreiro e Jorci Mendes de Almeida em função da irregularidade nas contas.
Contudo, ante a existência de falha relevante na audiência do Sr. Francisco Flamarion Portela, propôs a unidade técnica o envio de novo ofício contendo a completude dos elementos que sustentam a responsabilização do ex-governador, afim de que lhe fosse franqueado o pleno exercício do contraditório e da ampla defesa, evitando possível nulidade processual.
Assim, para preservar a dinâmica processual, a possível concessão do novo e improrrogável prazo para que o estado de Roraima adote as medidas de recomposição do dano, bem como o julgamento das contas dos Srs. Jander Gener César Guerreiro e Jorci Mendes de Almeida seriam retomados após a realização de nova audiência do Sr. Francisco Flamarion Portela.
O Secretário da Secex-RR anuiu com a proposta de encaminhamento supra (peça 51) e seguidamente, mediante anuência do Ministro-Relator que inclusive convalidou a audiência inicial do Sr. Francisco Flamarion Portela (peça 52) , autorizou a realização de nova audiência do aludido responsável, de maneira que, na instrução preliminar, as irregularidades identificadas e expostas à análise e manifestação do responsável foram descritas conforme se segue (peça 50, p. 1-25) :
Nome: Sr. FRANCISCO FLAMARION PORTELA (CPF XXX.646.303-XX) .
Irregularidade: perda de rendimentos financeiros dos recursos do Convênio 208/2001 (Siafi 427201) em face de movimentações externas à conta corrente especifica, em detrimento de aplicação em caderneta de poupança, com benefício do estado de Roraima.
Dispositivos violados: Instrução Normativa STN 1/1997, arts. 7º, inciso XI, e 20, § 1º, incisos I e XIV, e § 6º; Termo de Convênio 208/2001 (Siafi 427201) , cláusula terceira, item II, alíneas 'd', 'e', e cláusula sétima, §§ 1º e 2º, e cláusula décima, alínea 'd'.
Conduta: na condição de Governador do Estado de Roraima, gestão 6/4/2002 a 10/11/2004, delegar as atividades relacionadas à gestão das contas correntes do estado de Roraima aos Srs. Jorci Mendes de Almeida, ex-secretário de Fazenda do Estado de Roraima e Jander Gener César Guerreiro, ex-coordenador do Tesouro Estadual, embora o Sr. Jorci Mendes de Almeida já houvesse sido apenado pelo TCU por meio do Acórdão 126/2000-TCU-Plenário, em razão de ter movimentado irregularmente recursos federais oriundos de convênios. Configurada culpa in eligendo, mediante a qual, ao nomear seus agentes delegados, assumiu o risco por eventuais irregularidades cometidas pelos subordinados. Eis que os recursos repassados em função do objeto pactuado no Convênio 208/2001 (Siafi 427201) foram movimentados da conta corrente específica para a conta corrente 6115-8, de titularidade do convenente, importando em perda de rendimentos financeiros da União, tendo sido beneficiado o estado de Roraima;
Nexo de causalidade: a movimentação dos recursos do Convênio 208/2001 (Siafi 427201) em conta corrente diversa da conta específica, de titularidade do estado de Roraima, para utilização em atividades não contempladas no plano de trabalho, em detrimento de sua aplicação em caderneta de poupança, conforme orientação do art. 20, §1º, inciso I, da Instrução Normativa-STN 1/1997, possibilitou a perda para a União dos rendimentos financeiros, na quantia apurada de R$ 88.669,15, data base 2/12/2003.
Foi promovida a nova audiência do Sr. Francisco Flamarion Portela mediante o Ofício 376/2018-TCU/SECEX-RR (peça 53) , datado de 8/8/2018, recebido na data de 21/8/2018, conforme ciência de comunicação à peça 54. 
Apesar de o Sr. Francisco Flamarion Portela ter tomado ciência do expediente supra que lhe foi encaminhado, conforme atesta a ciência de comunicação à peça 54, não atendeu à nova audiência, manifestando-se acerca das irregularidades verificadas nos autos apenas por ocasião da audiência inicial (peça 34) .
EXAME TÉCNICO
O exame técnico é constituído de considerações acerca do prazo prescricional no TCU, da análise das alegações de defesa do estado de Roraima e das razões de justificativa do Srs. Francisco Flamarion Portela, Jorci Mendes de Almeida e Jander Gener César Guerreiro. 
Registre-se que, tendo optado por não encaminhar nova defesa diante do novo ofício de audiência o Srs. Francisco Flamarion Portela, toda a matéria de defesa trazida aos autos por ocasião da citação do estado de Roraima e das audiências dos ex-gestores em função das irregularidades tratadas neste feito resta examinada pela unidade técnica no documento à peça 50, p. 1-25, a qual segue reproduzida com devidos ajustes:
ALEGAÇÕES DE DEFESA DO ESTADO DE RORAIMA (PEÇA 41) 
Em suma, preliminarmente, alega nulidade mediante inobservância aos princípios da ampla defesa e do contraditório na medida em que tanto na fase interna da TCE quanto externa o estado não teve oportunidade de exercer sua defesa porque a determinação para sua citação somente ocorreu à p. 21 do documento à peça 24 dos autos.
Acerca da responsabilização decorrente das irregularidades observadas, sustenta ilegitimidade passiva do estado de Roraima pois o ente não é responsável pela aplicação dos recursos, mas sim, neste caso, encontra-se lesado por atos praticados por seus prepostos. 
Suscita, ainda, na seara da responsabilização que a regra geral prevista no Código Civil é a da responsabilidade subjetiva e pessoal dos gestores públicos pelos atos de gestão de valores/bens públicos por eles praticados, nos termos ainda do Regimento Interno do TCU, da Lei 8.443/1992 e da jurisprudência do TCU. Portanto, a perda dos rendimentos financeiros dos recursos do Convênio 208/2001 (Siafi 427201) em face de movimentações financeiras irregulares leva à responsabilidade pessoal de quem praticou o ato, não se podendo falar em responsabilidade direta do ente público.
Ademais, que a aplicação da responsabilidade objetiva do estado é inviável pois essa somente se impõe a casos excepcionais quando se trata, por exemplo, da relação vertical entre o ente público e particulares, em que o desnível, a desigualdade entre as partes determina a aplicação dessa forma de responsabilidade, o que não ocorre no presente caso em que há igualdade de partes, de um lado a União e de outro estado de Roraima, não tendo cabimento a responsabilidade objetiva do estado.
Também, que o art. 83 da Lei 8.666/93 revela que a responsabilidade deve ser imputada os autores e não ao estado.
No mérito, em síntese, sustenta o defendente, quanto ao processo TCE, que este instituto se presta ao ressarcimento do dano, caso apurado, pelos agentes que o praticaram, e à concretização da obrigação constitucional de prestar contas. Assim, buscar a responsabilização direta do estado de Roraima, transmudando-se sua participação nesses processos da figura de interessado para parte responsável direta pelo dano, infringe as normas que definem este instituto (art. 70 da CF/1988, art. 2º da IN-TCU 71/2002, art. 8º da Lei 8.443/1992, art. 197 do Regimento Interno do TCU) , de modo que não há previsão normativa de responsabilização direta do ente público, até porque este não é o objeto do processo de TCE.
Também, o conjunto normativo acima demonstra que a responsabilização dos gestores há tempo tem amparo, inclusive, em dispositivo anterior à atual Constituição, qual seja o Decreto-Lei 200/1967, art. 90 e 93, que foi devidamente recepcionado, de maneira que inexiste a responsabilidade objetiva e direta do ente público, em processo de TCE o qual está regulado pelo art. 37, § 5º da CF/1988. 
Além disso, em razão da incorporação ao patrimônio público estadual dos recursos transferidos do convênio, quando há má utilização ou malversação dessas verbas, o ente lesado é o próprio ente subvencionado, ou seja, o próprio estado não havendo que falar em responsabilidade solidária entre o ente e o gestor, pois condenar o estado a devolver valores mal aplicados pelo gestor importaria em mais um prejuízo ao patrimônio público, que já foi lesado.
No que tange ao fundamento da citação - o benefício usufruído pelo estado diante dos atos praticados pelos ex-gestores - afirma a inexistência de tal benefício e que esse fundamento não tem amparo constitucional ou legal, além disso que tal alegação não retira ou transfere a culpalidade dos atos apurados como praticados pelos ex-gestores para a pessoa jurídica de direito público.
Noutro ponto, aduz que inexiste comprovação acerca do benefício aventado pois só a demonstração das transferências bancárias não o comprovam e o depósito na conta única do Tesouro Estadual não tem o condão de comprovar o benefício, e que compete ao TCU o dever de comprovar os fatos alegados.
Defende, alusivamente ao fundamento da citação, que não colabora com a busca da efetividade de punibilidade do autor do ato ilícito/irregular (causador único e direto do dano) , pois se este tem a ciência de que, ao final do processo de TCE, não será obrigado a ressarcir o dano, uma vez que a União buscará a responsabilidade direta do ente público, passará, a acreditar na inefetividade da TCE.
Sustenta, no mais, a intransmissibilidade das penas restritivas de direitos ao ente público, no âmbito do tema convênios, nos termos da jurisprudência pacífica do Supremo Tribunal Federal.
Por fim, formula pedidos de que, preliminarmente, seja reconhecida a nulidade deste processo de TCE, assim como a ilegimidade passiva do estado de Roraima, pessoa jurídica de direito público para responder pelo dano apurado nestes autos e, no mérito, seja reconhecida a impossibilidade de responsabilização direta do estado de Roraima por ato imputado aos agentes públicos administradores de recursos públicos.
ALEGAÇÕES DE DEFESA DO SR. FRANCISCO FLAMARION PORTELA (PEÇA 34) .
O responsável, por meio de seu representante legal, Sr. Henrique Keisuke Dasamatsu, OAB/RR 208-A, procuração à peça 35, acerca da pretensão punitiva do TCU diante da irregularidade em pauta, alega prescrição, pois foi chamado em audiência após quatorze anos da ocorrência, sendo que o prazo prescricional aplicável no âmbito do TCU dever ser de cinco anos nos termos da matéria pacificada do Superior Tribunal de Justiça (STJ) .
Acerca das nomeações dos gestores, à época, Srs. Jorci Mendes de Almeida e Jander Gener César Guerreiro, sustenta que não cabe culpa in eligendo porque não realizou esses atos uma vez que o responsável por essas nomeações é o governador antecedente, Sr. Neudo Ribeiro Campos, sendo que na verdade exonerou esses servidores em sua gestão, conforme comprovam os documentos anexados.
Ainda sobre a responsabilidade do governador, agente político, defende que o art. 80 do Decreto-Lei 200/1967 exclui qualquer responsabilidade, ainda que culposa. Explica que a execução de um convênio é realizada por muitas autoridades públicas, cada um em seu nível de atuação e dentro de suas responsabilidades.
Alega, relativamente à responsabilidade pela movimentação bancária irregular, ilegitimidade passiva porquanto esse tipo de operação era controlada pelo Secretário de Fazenda, na forma do art. 4º do Decreto Estadual 4524-E, de 14/1/2002, que instaurou na administração estadual a descentralização de gestão orçamentária e financeira, norma essa criada na gestão do Sr. Neudo Ribeiro Campos a qual não foi revogada na gestão do justificante e também porque a declaração do Banco do Brasil, em anexo, comprova que o governador do estado não realizava movimentações em conta bancária, de maneira que não poderia ter retirado o dinheiro da conta/convênio.
Formula finalmente pedidos tendentes ao acolhimento da prescrição e, não sendo possível, que seja reconhecida sua ilegitimidade passiva. Além disso, requer a concessão de novo prazo de quinze dias a fim de localizar os atos de nomeação do Sr. Jander Gener César Guerreiro.
ALEGAÇÕES DE DEFESA DO SR. JANDER GENER CÉSAR GUERREIRO (PEÇA 49) 
O responsável, por meio de seu representante legal, Sr. Lucio Augusto Villela da Costa, AOB/RR 666, procuração à peça 47, sustenta, acerca da responsabilidade direta pelos fatos imputados, que apenas executava ordens e comandos do secretário de fazenda e do governador, sem autonomia de gestão, não podendo ser responsabilizado porque era apenas funcionário e cumpria ordens desses senhores. 
Explica que o governador, sem dinheiro em caixa para fazer seus pagamentos, ordenava para o secretário de fazenda transferir algum recurso de uma conta de convênio para a conta única do estado para depois ser reposto, o que era feito sem a correção financeira devida. Assim, a ordem para a transferência era dada pelo governador, sendo que o secretário e o coordenador do tesouro estadual assinavam a ordem bancária. Informa, inclusive, que por muitas vezes era coagido a assinar tais documentos sob pena de demissão e perseguição política.
Tratando do dano, sustenta que ele inexiste na presente TCE porquanto os recursos retirados das devidas contas eram devolvidos na sua integralidade e que, não obstante a questão dos rendimentos financeiros, todos os valores conveniados foram aplicados na sua integralidade e na forma correta na execução dos projetos aos quais os recursos eram destinados.
Alega, de todo modo, prescrição, a ser obrigatoriamente reconhecida de ofício por este Tribunal, uma vez que os fatos narrados neste processo e imputados ocorreram há mais de dez anos da abertura do referido processo.
Finalmente, formula pedidos tendentes a que seja o defendente retirado do polo passivo deste processo, por não ter responsabilidade direta pelos fatos imputados, e não atendido esse pedido, que seja o defendente absolvido das acusações pelos fatos imputados na modalidade dolosa.
ALEGAÇÕES DE DEFESA DO SR. JORCI MENDES DE ALMEIDA (PEÇA 38) 
O responsável, por meio de seu representante legal, Sr. Jorci Mendes de Almeida Junior, OAB/RR 749, procuração à peça 32, no que tange à pretensão punitiva do TCU em decorrência da irregularidade, preliminarmente, sustenta prescrição pois ao caso deve ser aplicado, por analogia, o prazo de cinco da Ação Popular, contados na forma do art. 23, inciso I, da Lei de Improbidade Administrativa.
Tratando do ato irregular em pauta, alega o justificante a inexistência de ato ímprobo, pois, de acordo com a Lei 8.429/1992 (Lei de Improbidade Administrativa) , o agente deve ter praticado o ato com culpa ou dolo, tanto que a doutrina aponta a necessidade de comprovação do elemento doloso, além de que não houve má-fé ou dano ao erário. 
No mérito, quanto à movimentação irregular do recurso, sustenta que não houve dolo ou má-fé do justificante, tampouco descontinuidade da obra. Ademais, que o único beneficiário foi o estado de Roraima uma vez que o governador à época era quem determinava as movimentações bancárias impugnadas.
Argumenta, também, que não efetuou nenhum pagamento ou movimentação durante a vigência do contrato, tendo em vista que teve exoneração na data em outubro de 2003, sendo que eles foram realizados entre dezembro de 2003 a abril de 2004.
Concluiu requerendo o acolhimento da preliminar de prescrição e, não sendo possível, a apreciação da matéria de mérito da defesa.
ANÁLISE DAS ALEGAÇÕES DE DEFESA DO ESTADO DE RORAIMA
No que tange à alegada nulidade em decorrência da inobservância aos princípios da ampla defesa e do contraditório na fase interna da TCE, não tem cabimento. Com efeito, é imprescindível ter em mente que a TCE possui uma fase interna e outra externa, com objetivos delineados, cabendo ao TCU atuar na última, contudo, não estando de forma alguma vinculado exclusivamente às constatações do tomador de contas ou da instância de controle interno, quando da fase interna.
Nesse sentido, na fase interna a cargo do Ministério da Justiça e também da CGU não foi vislumbrada a possibilidade de imputação de débito ao estado de Roraima em função do benefício que fundamentou a posterior citação do ente.
No que tange à face externa da TCE, iniciada nesta Corte de Contas, em um primeiro momento, a unidade técnica construiu juízo preliminar segundo o qual caberia impugnação total dos recursos repassados ao estado de Roraima em razão da movimentação bancária irregular dos recursos provenientes do Convênio 208/2001 (Siafi 427201) que teria conduzido à perda do nexo de causalidade entre os recursos transferidos e a execução do objeto, oportunidade em que foram citados os responsáveis (peça 9) .
Contudo, posteriormente, apreciadas as alegações de defesa dos citados em decorrência do juízo preliminar acima, ainda no âmbito do processamento da fase externa da TCE, ressalte-se, a unidade técnica decidiu reconstruir seu posicionamento inicial, adotando tese distinta daquela segundo a qual a movimentação bancária irregular objetivamente aniquila o nexo de causalidade entre os recursos transferidos e a execução do objeto do convênio, para adotar nova postura considerando que o empreendimento foi construído e está em funcionamento, ademais, que houve aprovação da prestação de contas (peça 24) .
Em função disso, a irregularidade resultante foi apenas a perda do rendimento financeiro da União em função das referidas movimentações bancárias irregulares, tendo sido recalculado o débito e, por fim, uma vez que a destinação dos recursos retirados da conta do Convênio 208/2001 (Siafi 427201) foi a conta corrente do convenente de titularidade do Governo de Roraima (Ag. 3797, conta 6115-8) , mantida junto ao Banco do Brasil, ausente nos autos comprovação de locupletamento dos agentes públicos, e conclui-se que houve benefício do ente federativo, com consequente proposta de citação a fim de que exerça o direito ao contraditório e à ampla defesa, tudo em conformidade com a jurisprudência desta Corte de Contas, vejamos:
'Não há prejuízo ao exercício do contraditório e da ampla defesa em razão da ausência de oportunidade de defesa na fase interna de tomada de contas especial, pois nessa etapa, em que se coletam evidências para fins de apuração dos fatos e das responsabilidades, não há uma relação processual constituída. A garantia ao direito de defesa ocorre na fase externa, com o chamamento do responsável aos autos, a partir da sua citação válida. (Acórdão 2016/2018-TCU-Segunda Câmara, relatório de lavra do Min. Aroldo Cedraz) (grifo nosso)  
A ausência de notificação do responsável na fase interna do processo de tomada de contas especial não implica vício, porquanto a fase interna constitui procedimento inquisitório de coleta de provas, assemelhado ao inquérito policial, e a fase externa, que se inicia com a autuação do processo no TCU, é que garante o direito à ampla defesa e ao contraditório. (Acórdão 653/2017-TCU-Segunda Câmara, relatório de lavra do Min. Augusto Nardes) (grifo nosso) 
Não há prejuízo ao exercício do contraditório e da ampla defesa em razão do não chamamento do responsável aos autos na fase interna da tomada de contas especial, pois nessa etapa, em que se coletam evidências para fins de apuração dos fatos e das responsabilidades, não há uma relação processual constituída. A garantia ao direito de defesa ocorre na fase externa, com a citação válida do responsável.' (Acórdão 4938/2016-TCU-Segunda Câmara, relatório de lavra do Min. Bruno Dantas) (grifo nosso) 
Por todo o exposto, resta demonstrada a licitude dos procedimentos acima, tanto no âmbito da fase interna quanto externa da TCE, não havendo que falar na nulidade suscitada uma vez que em detrimento do juízo preliminar e precário formulado pela unidade técnica foi devidamente citado o estado de Estado, sendo franqueado a ele, portanto, o exercício do contraditório e da ampla defesa nos autos, devendo ser rejeitada sua alegação.
No que se refere a alegada ilegitimidade passiva do estado de Roraima, pois ele não é responsável pela aplicação dos recursos, veja que o ente foi chamado a restituir o rendimento dos recursos financeiros à União unicamente pelo motivo de ter-se beneficiado do ato irregular perpetrado por seus agentes. Isso porque os recursos do Convênio 208/2001 (Siafi 427201) foram movimentados da conta corrente específica para a conta corrente (Ag. 3797, conta 6115-8) , mantida junto ao Banco do Brasil, de titularidade do convenente.
 Destarte, o benefício aduzido resta comprovado no fato de que a hospedagem desses recursos na conta corrente 6115-8, de titularidade do ente, permitiu sua disposição para utilização em atividades diversas das pactuadas, inexistente nos autos comprovação acerca de locupletamento por parte dos agentes, sendo que a destinação dos recursos irregularmente movimentados evidencia o consequente benefício do estado de Roraima e não a alegada situação de ente lesado. 
Registre-se, que a conduta dos agentes merece reprimenda por parte dessa Corte de Contas, inclusive, mediante aplicação de multa, por motivo de infração art. 20, §1º e §2º, da Instrução Normativa-STN 1/1997, contudo, a unidade técnica constatou a prescrição da pretensão punitiva por parte desta Corte de Contas, com fundamento no entendimento firmado por meio do Acórdão 1441/2016-TCU-Plenário, de relatoria do Min. Benjamin Zymler, porém, tendo considerado que os atos praticados implicam diretamente no mérito das contas, podendo resultar em julgamento pela irregularidade delas, entendeu cabível as respectivas audiências as quais são objeto de exame neste feito (peça 24) .
Dessa maneira, a responsabilidade pela aplicação dos recursos de fato recai sobre os agentes, os quais foram chamados em audiência neste feito, contudo, em observância ao princípio da vedação ao enriquecimento sem causa da Administração e inexistindo nos autos prova de locupletamento por parte dos agentes, tendo sido verificada a destinação dos recursos à conta corrente do ente para utilização em objetivos que não aqueles pactuados, permanece sua obrigação de reparar o dano suportado pela União em decorrência do não recebimento do rendimento financeiro dos recursos da avença, vejamos:
'Constatada a utilização de verba federal fora dos objetivos dos programas ou ajustes que amparam o repasse da verba, mas em benefício da comunidade local, imputa-se o débito correspondente ao ente federado beneficiário, para que não haja seu enriquecimento sem causa, e aplica-se multa aos gestores pela infração cometida (Acórdão 10997/2015-TCU-Segunda Câmara, relatório de lavra do Min. Marcos Bemquerer) 
Somente ocorre a responsabilização direta do ente federado beneficiário de transferência de recursos públicos federais caso haja a comprovação de que ele auferiu benefício decorrente da irregularidade cometida; caso contrário, a responsabilidade pelo dano é exclusiva do agente público (Acórdão 7503/2015-TCU-Primeira Câmara, relatório de lavra do Min. Walton Alencar Rodrigues) .
O ente federado que auferir benefícios com a aplicação irregular de recursos federais transferidos mediante convênio será condenado ao pagamento do débito. Os gestores responsáveis, embora não sejam condenados solidariamente com a pessoa jurídica de direito público interno ao ressarcimento do prejuízo, terão as contas julgadas irregulares, com aplicação de multa, por darem aos recursos destino diverso à finalidade pactuada' (Acórdão 1885/2015-TCU-Plenário, relatório de lavra do Min. Augusto Sherman) .
Como visto, o entendimento desta Casa tem sido pela responsabilização do ente nas ocasiões em que a comunidade tenha auferido benefício e, no presente caso, não demonstrando o estado de Roraima que os recursos do Convênio 208/2001 (Siafi 427201) , após movimentação irregular para a conta corrente de sua titularidade, tiveram destinação diversa daquela de interesse dos administrados, a exemplo de saques indevidos ou pagamentos ilícitos, não logra afastar o benefício aludido, devendo, com base na vedação ao enriquecimento sem causa da Administração, restituir o valor dos rendimentos financeiros dos recursos à União. Assim, não acolhido esse argumento da defesa.
Quanto à responsabilidade de gestores nos processos do TCU, é de natureza subjetiva, isto é, segue a regra geral prevista no Código Civil, de maneira que sua configuração exige a ocorrência simultânea do ato ilícito na gestão dos recursos públicos, da conduta dolosa ou culposa e do nexo de causalidade entre o dano e o comportamento do agente. A ocorrência de excludente de culpabilidade, tal como inexigibilidade de conduta diversa ou ausência de potencial conhecimento da ilicitude também devem ser considerados. Nesse sentido o Acórdão 2781/2016-TCU-Plenário, relatório de lavra do Min. Benjamin Zymler.
Sobre a situação experimentada neste feito, qual seja, de imputar a responsabilidade pelo débito ao estado de Roraima e de sujeitar os gestores praticantes das condutas irregulares às reprimendas previstas no âmbito do TCU, nos termos da lei, cabem os seguintes esclarecimentos.
O ente federado, detentor de personalidade jurídica, não possui conduta, posto que esse conceito é destinado a atos de pessoas físicas. Eis, portanto, que suas ações se manifestam por meio dos atos de seus agentes. No presente caso, os gestores empreenderam condutas vedadas pelo art. 20, §1º e §2º, da Instrução Normativa-STN 1/1997, consubstanciadas na movimentação de recursos da conta corrente especifica do Convênio 208/2001 (Siafi 427201) para a conta corrente (Ag. 3797, conta 6115-8) , mantida junto ao Banco do Brasil, de titularidade do convenente.
Permanece, pois, a responsabilidade de seus agentes diante dos atos irregulares perpetrados, nos termos da regra geral de responsabilização vigentes no TCU, responsabilidade subjetiva, inclusive a ser tratada neste feito. 
Logo, não prospera o argumento do defendente de que responsabilidade subjetiva enseja somente a responsabilidade pessoal de quem praticou o ato, não se podendo se falar em responsabilidade direta do ente público, uma vez que, não obstante remanesça a responsabilidade dos gestores, o benefício experimentado pelo ente federativo, a ausência de comprovação de locupletamento por parte dos agentes e a observância ao princípio da vedação ao enriquecimento sem causa da Administração sustentam a imputação do débito ao estado de Roraima.
Também não há que se falar que no presente feito se vale o TCU da aplicação da teoria da responsabilidade objetiva, primeiramente porque, como dito alhures, a regra geral nos processos desta Corte é a responsabilidade subjetiva em que são examinados pressupostos específicos para a configuração da responsabilização dos gestores.
Essa responsabilidade é objeto de exame no presente feito uma vez que os gestores foram chamados em audiência com base nela, porém, diante da vedação ao enriquecimento sem causa da Administração, tendo a conduta irregular perpetrada pelos gestores trazido benefício ao ente federativo, não logrando o defendente afastar essa constatação, a postura determinante desta Corte de Contas é de que o débito deve ser imputado ao estado, adicione-se que tudo com arrimo no art. 3º da Decisão Normativa-TCU 57/2004, segundo a qual para que ocorra a responsabilização direta dos estados, do Distrito Federal e dos municípios, nos casos de transferência de recursos públicos federais, imperiosa a comprovação de que ente federado auferiu benefício decorrente da irregularidade cometida. 
Quanto ao instituto da TCE e à possibilidade de responsabilização direta do ente federativo por meio desse processo, possibilidade negada pelo defendente em sua defesa porque essa situação afrontaria a Constituição Federal, a Lei Orgânica do TCU 8.443/1992 e seu Regimento Interno uma vez que a TCE se presta ao ressarcimento do dano, caso apurado, pelos agentes que o praticaram, e à concretização da obrigação constitucional de prestar contas, não cabe prosperar pelos motivos que passa a explicar.
Inicialmente, veja que o art. 71, inciso II, da Constituição Federal atribui ao TCU a competência para processar e julgar as contas daqueles que praticarem qualquer irregularidade em prejuízo ao erário. Revisando esse dispositivo, extrai-se três pressupostos do processo de TCE: a imputação de responsabilidade, o dano ao erário e a responsabilidade daqueles que o praticaram.
Ainda, do art. 84 do Decreto-Lei 200-1967, recepcionado pela Carta Magna de 1988, são encontradas outras circunstâncias em que a instauração da TCE é obrigatória, ipisis literis:
'Art. 84 Quando se verificar que determinada conta não foi prestada, ou que ocorreu desfalque, desvio de bens ou outra irregularidade de que resulte prejuízo para a Fazenda Pública, as autoridades administrativas, sob pena de co-responsabilidade e sem embargo dos procedimentos disciplinares, deverão tomar imediatas providência para assegurar o respectivo ressarcimento e instaurar a tomada de contas, fazendo-se as comunicações a respeito ao Tribunal de Contas'. (grifo nosso) 
Outros atos ilícitos de gestores públicos também obrigam a instauração da TCE, conforme dispositivo circunscrito no art. 8º da Lei 8.443/1922, conforme abaixo:
Art. 8° Diante da omissão no dever de prestar contas, da não comprovação da aplicação dos recursos repassados pela União, na forma prevista no inciso VII do art. 5° desta Lei, da ocorrência de desfalque ou desvio de dinheiros, bens ou valores públicos, ou, ainda, da prática de qualquer ato ilegal, ilegítimo ou antieconômico de que resulte dano ao Erário, a autoridade administrativa competente, sob pena de responsabilidade solidária, deverá imediatamente adotar providências com vistas à instauração da tomada de contas especial para apuração dos fatos, identificação dos responsáveis e quantificação do dano'. (grifo nosso) .
Outros pressupostos processuais são encontrados na Instrução Normativa TCU 71/2012, nova redação dada pela Instrução Normativa TCU 76/2016, em seu art. 5º, que assenta, sobre mais, os seguintes pressupostos de instauração da TCE:
'Art. 5º É pressuposto para instauração de tomada de contas especial a existência de elementos fáticos e jurídicos que indiquem a omissão no dever de prestar contas e/ou dano ou indício de dano ao erário. 
Parágrafo único. O ato que determinar a instauração da tomada de contas especial, deverá indicar, entre outros: 
I - os agentes públicos omissos e/ou os supostos responsáveis (pessoas físicas e jurídicas) pelos atos que teriam dado causa ao dano ou indício de dano identificado; 
II - a situação que teria dado origem ao dano ou indício de dano a ser apurado, lastreada em documentos, narrativas e outros elementos probatórios que deem suporte à sua ocorrência; 
III - exame da adequação das informações contidas em pareceres de agentes públicos, quanto à identificação e quantificação do dano ou indício de dano;'
Examinando o conjunto normativo acima, é patente que a instauração da TCE é cogente nas situações em que no âmbito da gestão de recursos públicos for identificado a existência de indícios de irregularidade que conduzam à ocorrência de dano ao erário, ou seja, diante da constatação de ato ilícito relacionado à gestão de recursos da União surge o dever constitucional de constituir a TCE.
No caso em exame, a gestão dos recursos do Convênio 208/2001 (Siafi 427201) apresenta irregularidade consistente na movimentação irregular de recursos da conta específica do ajuste com consequente dano ao erário na medida em que a União deixou de auferir os rendimentos financeiros que lhe pertencem. 
Dito isto, vê-se que o processo de TCE mostra-se adequado ao cumprimento da previsão constitucional, sendo que o TCU tem o poder-dever de, por meio desse instituto processual, imputar a responsabilidade e o débito com o objetivo de punir as condutas irregulares na medida das respectivas culpabilidades e de buscar o ressarcimento do erário federal.
Acerca da responsabilização direta do ente federativo no âmbito do processo de TCE, com fundamento no benefício aludido na citação, destaca-se que essa possibilidade resta prevista na Decisão Normativa-TCU 57/2004. Sobre esse poder normativo do TCU convém os seguintes registros uma vez que afirma o defendente inexistir respaldo legal para essa responsabilização. 
O poder normativo supra tem base nas competências conferidas ao TCU por meio art. 71, II, da Constituição Federal e art. 3º da Lei 8.443/1992, e considerando o disposto no parágrafo único do art. 70 da Constituição Federal, com a redação dada pela Emenda Constitucional 19, de 4/6/1998. Nesse rumo, vale registrar que o TCU possui competências próprias e privativas, estatuídas pela Constituição Federal e também que o processo de controle externo é disciplinado pela Lei 8.443/1992 e pelo Regimento Interno, sendo que esse conjunto normativo fundamenta a compreensão exarada na Decisão Normativa-TCU 57/2004 acerca da possibilidade de responsabilização direta do ente nos casos de comprovado benefício.
Demonstrado o arcabouço normativo que sustenta a instauração e o desenvolvimento válido e regular do processo de TCE, conclui-se que não merece acolhida o argumento do defendente de que a responsabilidade do ente federativo não tem cabimento por meio da aplicação do instituto da TCE e de que inexiste previsão legal para a responsabilização do estado com fundamento no benefício auferido.
Igualmente, não tem cabimento a alegação de que inexiste comprovação acerca do benefício auferido por parte do estado de Roraima e de que compete ao TCU o dever de comprovar os fatos alegados.
Quanto ao benefício, conforme tratado alhures, recursos do Convênio 208/2001 (Siafi 427201) foram movimentados indevidamente da conta corrente específica para a conta corrente (Ag. 3797, conta 6115-8) , mantida junto ao Banco do Brasil, de titularidade da Convenente. Após essa movimentação irregular, inexiste prova nos autos acerca de locupletamento por parte dos agentes, a exemplo de saques indevidos ou pagamentos ilícitos, tampouco demonstra neste feito o estado de Roraima que a destinação desses recursos se deu em interesses que não os dos administrados.
Convém trazer à baila que a situação em debate, isto é, a movimentação bancária irregular de recursos federais provenientes de convênios celebrados entre o estado de Roraima e a União foi objeto de diversas TCEs nesta Corte de Contas no âmbito da 'Operação Gafanhoto', havendo ocasiões em que o TCU atribuiu o débito unicamente ao referido ente em face do benefício auferido, sem prejuízo da responsabilização dos agentes, de acordo se verifica a seguir:
'SUMÁRIO: TOMADA DE CONTAS ESPECIAL. CONVÊNIO. MINISTÉRIO DA JUSTIÇA. AQUISIÇÃO DE VEÍCULOS, EQUIPAMENTOS PARA ÁUDIO, VÍDEO E FOTO, MOBILIÁRIO E MATERIAL DE CONSUMO PARA A IMPLEMENTAÇÃO DA POLÍCIA COMUNITÁRIA NO ÂMBITO DO PLANO NACIONAL DE SEGURANÇA PÚBLICA. TRANSFERÊNCIA DE VALORES DA CONTA ÚNICA PARA CONTA DIVERSA. SUPERFATURAMENTO. NÃO COMPROVAÇÃO DE DESPESAS. CITAÇÃO. EXCLUSÃO DA RESPONSABILIDADE DE TRÊS AGENTES PÚBLICOS. FIXAÇÃO DE NOVO E IMPRORROGÁVEL PRAZO PARA O RECOLHIMENTO DO DÉBITO POR PARTE DO ESTADO DE RORAIMA. CIÊNCIA (Acórdão 2300/2017-TCU-Segunda Câmara, relatório de lavra do Min. André de Carvalho) .
SUMÁRIO: TOMADA DE CONTAS ESPECIAL. CONVÊNIOS. MINISTÉRIO DA JUSTIÇA. CONSTRUÇÃO, REFORMA E AMPLIAÇÃO DE INSTALAÇÕES DAS POLÍCIAS MILITAR E CIVIL. CONSTRUÇÃO DE CENTRO DE ATENDIMENTO SOCIAL. AUSÊNCIA DE APLICAÇÃO FINANCEIRA DE PARTE DOS RECURSOS REPASSADOS EM VIRTUDE DE TRANSFERÊNCIA DE VALORES PARA A CONTA ÚNICA DO ESTADO. PREJUÍZO AO ERÁRIO FEDERAL. BENEFÍCIO PARA O ESTADO. CITAÇÃO DO ESTADO DE RORAIMA. AUDIÊNCIA DO EX-GOVERNADOR. EXCLUSÃO DA RESPONSABILIDADE DOS DEMAIS GESTORES. REJEIÇÃO DAS ALEGAÇÕES DE DEFESA E DAS RAZÕES DE JUSTIFICATIVAS. FIXAÇÃO DE NOVO E IMPRORROGÁVEL PRAZO PARA O RECOLHIMENTO DO DÉBITO (Acórdão 12499/2016-TCU-Segunda Câmara, relatório de lavra do Min. André Luís De Carvalho) .
SUMÁRIO: TOMADA DE CONTAS ESPECIAL. CONVÊNIO. IRREGULARIDADES NA GESTÃO DOS RECURSOS. CITAÇÃO DOS GESTORES E DO ENTE FEDERATIVO. APRESENTAÇÃO DAS ALEGAÇÕES DE DEFESA. REJEIÇÃO DAS ALEGAÇÕES DE DEFESA E CONCESSÃO DE NOVO E IMPRORROGÁVEL PRAZO PARA QUE O ESTADO DE RORAIMA RECOLHESSE O DÉBITO. PRAZO SUPERADO SEM RECOLHIMENTO. CONDENAÇÃO DO ENTE FEDERADO EM DÉBITO. CONTAS IRREGULARES DOS GESTORES. DÉBITO. MULTA'. (Acórdão 7856/2013-TCU-Primeira Câmara, relatório de lavra do Min. Weder de Oliveira) .
No que tange à alegação do defendente de que caberia ao TCU a produção de provas para comprovar a regularidade da aplicação dos recursos públicos repassados por convênio, de fato, é recorrente neste Tribunal. 
Entretanto, por força do que dispõe o art. 70, parágrafo único, da Constituição Federal, bem assim o art. 93 do Decreto-Lei 200/1967 c/c o art. 66 do Decreto 93.872/1986, resta claro que tal comprovação compete exclusivamente ao gestor dos recursos. Tal entendimento está consolidado nesta Corte de Contas, conforme se verifica nos Acórdão 1577/2014-TCU-Segunda Câmara, 6.716/2015-TCU-1ª Câmara, 9.254/2015-TCU-2ª Câmara, 9.820/2015-TCU- 2ª Câmara e 659/2016-TCU-2 a Câmara.
Desse modo, ao contrário do que supõe o defendente, o ônus da prova recai sobre o gestor e não sobre o TCU, devendo o gestor fornecer todas as provas da regular aplicação dos recursos sob sua responsabilidade, em conformidade com os normativos vigentes e reiterada jurisprudência do Tribunal. No presente caso, tratando-se de responsabilização do ente, em função unicamente do benefício obtido, é necessário adequar a leitura da jurisprudência dessa Corte, no sentido de que recai sobre o citado (estado de Roraima) comprovar que não o auferiu o benefício aduzido, afastando sua responsabilidade pelo débito. 
O defendente sustenta, por fim, a intransmissibilidade das penas restritivas de direitos ao ente público, no âmbito do tema convênios, nos termos da jurisprudência pacífica do STF, contudo, não tendo desenvolvido os argumentos que amparam sua tese queda-se prejudicado o exame deste item da defesa.
Portanto, nenhuma das teses defendidas foram capazes de elidir ainda que parcialmente o débito imputado ao estado de Roraima, tampouco sustentar o deferimento dos pedidos formulados, de maneira de devem ser rejeitas as alegações de defesa do ente, permanecendo a compreensão de que cabe sua responsabilização diante do dano suportado pela União, devendo ser concedido, levando-se em consideração a presunção de boa-fé por parte do ente, novo e improrrogável prazo para que o estado de Roraima recolha o débito a ele imputado.
ANÁLISE DAS RAZÕES DE JUSTIFICATIVAS DOS GESTORES CHAMADOS EM AUDIÊNCIA
Passa-se ao exame das razões de justificativa trazidas pelos gestores chamados em audiência diante de suas condutas irregulares as quais causaram prejuízo à União não obstante o benefício auferido pelo estado de Roraima, Srs. Francisco Flamarion Portela, Jander Gener César Guerreiro e Jorci Mendes de Almeida.
Inicialmente, cabe esclarecimento acerca da preliminar de prescrição pelos justificantes suscitada.
Nesse sentido, cumpre tecer as seguintes considerações concernentes à extinção da pretensão punitiva no âmbito dos processos no TCU, a qual segue o prazo de dez anos, segundo fundamento do Acórdão 1441/2016-TCU-Plenário, relatório de lavra do Sr. Ministro Benjamin Zymler, que resolveu o incidente de uniformização acerca da matéria no âmbito desta Corte de Contas.
Ainda diante dos desdobramentos suscitados pelo decisum retroreferenciado, nos termos do Memorando-Circular 24/2016 - Segecex, a audiência ou oitiva realizada pelo TCU são causas de interrupção do prazo prescricional, sendo considerada data referencial aquela que determina a realização desses procedimentos.
Ocorre que o fenômeno prescricional no âmbito da irregularidade referente à perda de rendimentos financeiros dos recursos do Convênio 208/2001 (Siafi 427201) em face de movimentações externas à conta corrente específica foi considerado pela unidade técnica na instrução à peça 24, ipisis literis:
'107.1.1. Por outro lado, diante da prescrição da pretensão punitiva, cabe apenas atribuir o débito ao Estado de Roraima, por ter sido o único beneficiado pelas movimentações indevidas, haja vista que os recursos foram movimentados externamente à conta corrente específica e tornaram-se capital de giro do Estado de Roraima, com isso deixando de ser aplicados em caderneta de poupança e, consequentemente, perdendo-se rendimentos que poderiam ser revertidos em prol dos objetivos do convênio. 
107.1.2. Assim, no tocante aos responsáveis envolvidos direta ou indiretamente, Sr. Francisco Flamarion Portela, então Governador do Estado de Roraima, Sr. Jorci Mendes de Almeida, ex-secretário de Fazenda do Estado de Roraima e Sr. Jander Gener César Guerreiro, ex-coordenador do Tesouro Estadual, considerando tão-somente as consequências dos atos praticados, as quais podem atingir o mérito das contas ante a possibilidade de julgamento pela irregularidade das mesmas, embora não se possa sancionar os responsáveis a respeito, cabe apenas chama-los em audiência no sentido de que ofereçam razões de justificativas sobre as irregularidades praticadas.'
Como visto, neste feito, foram consideradas prescritas as condutas dos justificantes de maneira que o TCU está impedido de promover sanção, mediante aplicação de multa, em decorrência das violações normativas perpetradas pelos Srs. Francisco Flamarion Portela, Jander Gener César Guerreiro e Jorci Mendes de Almeida. Ressalte-se que a referida prescrição não alcança a cobrança do débito motivo pelo qual restou regularmente promovida a citação do estado de Roraima.
Do excerto acima transcrito também se depreende que embora considerada prescrita a pretensão punitiva, permanece a possibilidade de julgamento das contas as quais passíveis de serem consideradas irregulares como forma de reprovação da gestão, como se verifica no seguinte enunciado: 
'O reconhecimento da prescrição da pretensão punitiva do TCU atinge apenas as sanções previstas na Lei 8.443/1992, não constituindo impedimento para que contas sejam julgadas irregulares. Embora desse julgamento possa decorrer inelegibilidade, por força da LC 64/1990, esta não é pena, mas mero óbice ao exercício pleno da cidadania' (Acórdão 676/2018-TCU-Plenário, relatório de lavra do Min. Benjamin Zymler) .
Em função da inexistência de impedimento para que o TCU se manifeste acerca do mérito das contas é que aos Srs. Francisco Flamarion Portela, Jander Gener César Guerreiro e Jorci Mendes de Almeida foi franqueado o exercício do direito constitucional à ampla defesa e ao contraditório, não havendo que falar que a unidade técnica desconsiderou o fator prescrição ao propor a audiência desses senhores, motivo, portanto, para não acolhimento da preliminar em pauta.
ANÁLISE DAS ALEGAÇÕES DE DEFESA DO SR. FRANCISCO FLAMARION PORTELA
Superada a prescrição suscitada, no que tange à negativa do justificante acerca da nomeação dos Srs. Jorci Mendes de Almeida e Jander Gener César Guerreiro e, portanto, à impossibilidade de existência de culpa in eligendo, não cabe prosperar pelos seguintes motivos.
Em que pese o justificante não ser o signatário do decreto de nomeação do Sr. Jorci Mendes de Almeida para o cargo de Secretário de Estado da Fazenda (peça 34, p. 11) , tendo assumido o governo do estado de Roraima e mantido esse senhor como Secretário de Estado da Fazenda, não estando obrigado, no entanto, a fazê-lo, porquanto como titular do poder executivo estadual possuía autonomia de formar o secretariado de seu governo, conclui-se que a manutenção da referida nomeação pelo justificante revela a escolha que veio a concorrer para as práticas irregulares aqui impugnadas e consequente dano ao erário, tornando suscetível suas contas de serem julgadas irregularidade com fulcro na culpa in eligendo.
Relativamente à nomeação do Sr. Jander Gener César Guerreiro, Coordenador do Tesouro Estadual, à época, de fato, inexiste nos autos o decreto de nomeação, tampouco nesta oportunidade o apresenta o justificante, contudo, como resta consignado na instrução da unidade técnica à peça 24, a competência para ordenar despesa e autorizar pagamentos cabia ao então Secretário de Estado da Fazenda em conjunto com o Coordenador do Tesouro Estadual, conforme parágrafo único do art. 37 da Lei Estadual 001/1991 e Decreto Estadual 4.524-E, de 1/1/2002, cujos dispositivos estão transcritos a seguir (cf. peça 5, p. 220-222) : 
'Art. 2° Constitui-se descentralização orçamentária e financeira a prática de atos de gestão estabelecidos nos artigos 58, 62 e 64 da Lei 4.320/64.
Art. 3° Entende-se como ato de gestão, a autorização de despesas na forma estabelecida nos artigos 58, 59, 60 e 61, bem como as autorizações de pagamento na forma dos artigos 62 e 64, todos da Lei 4.320/64.
Art. 4° A descentralização será efetivada através do Secretário do Estado da Fazenda, como ordenador de despesas e autorizador de pagamentos com a interferência dos Titulares das Secretarias, e dos Órgãos diretamente ligados ao Governador.
 (...) §2° Os atos de gestão da Secretaria de Estado da Fazenda serão praticados por Titular Pasta, com a interferência do Coordenador do Tesouro.' (grifo nosso) 
Nesse rumo, nas ordens bancárias existentes nos autos, todas relacionadas a pagamentos referentes ao objeto do convênio, os carimbos apostos identificam as assinaturas como pertencentes aos então Secretário de Estado da Fazenda e Coordenador do Tesouro Estadual, Srs. Jorci Mendes de Almeida e Jander Gener César Guerreiro, respectivamente (peça 2, p. 287, peça 3, p. 99, 101, 111, 113, 117, 119, 141, 143, 149, 151, 153, 155, 287) , pelo que resta demonstrado que esses senhores foram designados na gestão do justificante para serem seus agentes delegados, estando rejeitado o argumento em pauta.
Sobre a possibilidade de responsabilização de um governador de estado, agente político, o TCU teve oportunidades diversas de posicionar-se, inclusive no âmbito de irregularidades como as tratadas neste feito - execução financeira irregular atinente a convênios celebrados pelo estado de Roraima com a União Federal -, no âmbito do que ficou conhecido como operação 'Gafanhoto', sob a responsabilidade, inclusive, dos mesmos Srs. Francisco Flamarion Portela, Jander Gener César Guerreiro e Jorci Mendes de Almeida. Vejamos as seguintes considerações:
'Por outro lado, quanto à culpa in eligendo, consideramos que o Senhor Francisco Flamarion Portela, ao delegar ao senhor Jorci Mendes de Almeida a tarefa de ser responsável pela movimentação da conta do Convênio n. 086/2002, mesmo sabendo que este já havia sido punido por este Tribunal por irregularidades na gestão de recursos federais (vide Acórdão 126/2000-TCU-Plenário) , inclusive por movimentação indevida de recursos de contas bancárias de convênios, assumiu o risco por eventuais irregularidades cometidas pelo subordinado (Acórdão 417/2010-TCU-Segunda Câmara, relatório de lavra do Min. Augusto Sherman) .
21. De qualquer forma, a participação indireta do então Governador do Estado de Roraima na irregularidade, Sr. Francisco Flamarion Portela, na condição de agente político, mesmo em vista das mencionadas deliberações do Tribunal, não afasta sua culpa in eligendo. Ao ter nomeado para a função de Secretário de Fazenda de sua Administração um agente público que já havia sido apenado pelo TCU, por meio do Acórdão 126/2000-TCU-Plenário, em razão de ter movimentado irregularmente recursos federais oriundos de convênios, depreende-se que o Chefe do Executivo estadual assumiu os riscos de delegar ao Sr. Jorci Mendes de Almeida, então Secretário de Fazenda, a gestão orçamentário-financeira do estado, escolha que, ao final, mostrou-se inconveniente.
Sendo assim, mesmo sendo agente político, o ex-governador concorreu com a ocorrência do dano, ao entregar os valores federais sob sua responsabilidade à pessoa que sabidamente tinha cometido irregularidades na gestão de recursos federais' (Acórdão 1110/2005-TCU-Plenário, relatório de lavra do Min. José Múcio) .
A tese da responsabilização do agente político com fulcro na culpa in eligendo foi amadurecida nesta Corte de Contas diante de diversos enfrentamentos decorrentes da reiteração das condutas dos Srs. Francisco Flamarion Portela, Jander Gener César Guerreiro e Jorci Mendes de Almeida. A título de reflexão, elucidadora a leitura do seguinte trecho extraído ainda do Acórdão 1110/2005-TCU-Plenário, relatório de lavra do Min. José Múcio:
'Caso esta Corte de Contas exima o aludido gestor da responsabilidade pela sua, no mínimo, inconveniente escolha, estará passando o cheque em branco para que outros Agentes Políticos, com a certeza de que não serão responsabilizados, deleguem a subordinados inidôneos a gestão de recursos públicos federais, dando brecha a conluios e fraudes que trarão incontáveis danos ao erário público.'
Veja que a responsabilidade do justificante resta configurada na medida em que delegou as atividades relacionadas à gestão das contas correntes do estado de Roraima aos Srs. Jorci Mendes de Almeida, ex-Secretário de Fazenda do Estado de Roraima e Jander Gener César Guerreiro, ex-Coordenador do Tesouro Estadual, embora o Sr. Jorci Mendes de Almeida já houvesse sido apenado por este Tribunal por meio do Acórdão 126/2000-TCU-Plenário, em razão de ter movimentado irregularmente recursos federais oriundos de convênios. Configurada culpa in eligendo, mediante a qual, ao nomear seus agentes delegados, assumiu o risco por eventuais irregularidades cometidas pelos subordinados. Eis que parte dos recursos repassados em função do objeto pactuado no Convênio 208/2001 (Siafi 427201) foram movimentados da conta corrente específica para a conta corrente 6115-8, de titularidade do convenente, mantida junta ao Bando do Brasil, na agência 3797, importando em perda de rendimentos financeiros da União, tendo sido beneficiado o estado de Roraima.
Com base na delegação supra e na culpa in eligendo, embora as ordens bancárias de fato não contenham a assinatura do justificante e também o Banco do Brasil tenha declarado que o governador do estado não realizava movimentações em conta bancária, remanesce sua responsabilidade (peça 2, p. 287, peça 3, p. 99, 101, 111, 113, 117, 119, 141, 143, 149, 151, 153, 155, 287, peça 34, p. 14) .
A má escolha dos agentes delegados nesse caso é inescusável uma vez que havia indicativo de insucesso porquanto o Sr. Jorci Mendes de Almeida já tivesse sido apenado por este Tribunal, por meio do Acórdão 126/2000-TCU-Plenário, em razão de ter movimentado irregularmente recursos federais oriundos de convênios, sendo, portanto, esse fator é o esteio da culpa in eligendo do responsável.
Quanto ao requerimento de novo prazo de quinze dias para a apresentação de documentos, na presente fase do processo de controle externo no âmbito do TCU não há previsão para essa concessão, outrossim, o justificante poderia valer-se de pedido de prorrogação do prazo para a apresentação das razões de justificativa o que, contudo, não foi realizado, devendo ser indeferida a solicitação.
Registre-se, ademais, que foi promovida nova audiência do responsável, oportunidade em que o justificante não apresentou todos os documentos que julga necessários às suas razões de justificativa.
Logo, devem as contas em análise serem julgadas irregulares, com fundamento nos arts. 1º, I, 16, III, 'b', 19, parágrafo único, e 23, III, da Lei 8.443/1992, deixando, contudo, de lhe aplicar a multa legal, diante da prescrição da pretensão punitiva do TCU.
ANÁLISE DAS RAZÕES DE JUSTIFICAVA DOS SRS. JANDER GENER CÉSAR GUERREIRO E JORCI MENDES DE ALMEIDA
As razões de justificativas desses responsáveis serão analisadas conjuntamente visto versarem parcialmente sobre teses convergentes.
Relativamente ao que defendem o Sr. Jorci Mendes de Almeida justificante, a inexistência de ato ímprobo, pois, de acordo com a Lei 8.429/1992 (Lei de Improbidade Administrativa) , o agente deve ter praticado o ato com culpa ou dolo, tanto que a doutrina aponta a necessidade de comprovação do elemento doloso, além de que não houve má-fé ou dano ao erário e o Sr. Jander Gener César Guerreiro, que apenas executava ordens e comandos do secretário de fazenda e do governador, sem autonomia de gestão, não deve ser acolhido como será explanado seguir.
O entendimento acima é decorrente da situação de que a ação de improbidade administrativa, fundamentada na Lei 8.429/1992, tem natureza civil e sua persecução é implementada pelo Ministério Público, de maneira que os processos a cargo do TCU seguem normas específicas aos processos de controle externo, obviamente observados princípios e direitos vigentes no ordenamento jurídico brasileiro. Nesse sentido, os seguintes enunciados demonstram a independência de instâncias e a aplicabilidade da Lei de Improbidade Administrativa no âmbito dos processos judiciais de natureza cível: 
'A jurisdição exercida pelo TCU tem assento constitucional e é exercida de forma autônoma à persecução eventualmente realizada pelo Ministério Público com base na Lei de Improbidade Administrativa. Não há bis in idem caso ocorra condenação do responsável a ressarcir o erário em ambos os processos, uma vez que a parte pode demonstrar a uma das instâncias a quitação do débito já efetuada à outra instância (Acórdão 1.000-TCU-Plenário, relatório de lavra do Min. Benjamin Zymler) .
A existência de ação de improbidade administrativa para devolução de valores referentes a convênio que também é objeto de análise em tomada de contas especial não implica violação ao princípio do non bis in idem. Ocorrendo ressarcimento em uma instância, basta que o responsável apresente essa comprovação perante o juízo de execução para evitar o duplo pagamento (Acórdão 2059/2015-TCU-Plenário, relatório de lavra do Min. Benjamin Zymler) .
A independência entre as instâncias permite que uma mesma conduta seja valorada de forma diversa, em ações de natureza penal, civil e administrativa. A ação por improbidade administrativa, de natureza civil, não vincula o juízo de valor formado na seara administrativa. Apenas a sentença absolutória no juízo penal fundada no reconhecimento da inexistência material do fato tem habilidade para repercutir no TCU e afastar a imposição de obrigações e sanções de natureza administrativa (Acórdão 344/2015-TCU-Plenário, relatório de lavra do Min. Walton Alencar Alencar Rodrigues) .
Ademais, a responsabilidade de agentes no TCU, como afirmado alhures, segue a regra geral da responsabilização prevista no Código Civil. Vejamos:
A responsabilidade dos jurisdicionados perante o TCU é de natureza subjetiva, caracterizada mediante a presença de simples culpa stricto sensu, sendo desnecessária a caracterização de conduta dolosa ou má-fé do gestor para que este seja responsabilizado. Desse modo, é suficiente a quantificação do dano, a identificação da conduta do responsável que caracterize sua culpa, seja por imprudência, imperícia ou negligência, e a demonstração do nexo de causalidade entre a conduta culposa (stricto sensu) e a irregularidade que ocasionou o dano ao erário. (Acórdão 635/2017-TCU-Plenário, relatório de lavra do Min. Aroldo Cedraz) .
Nessa baila, tendo sustentado o Sr. Jorci Mendes de Almeida que inexiste dolo ou má-fé em sua conduta, fica demonstrado que esse argumento não exime a responsabilidade desse senhor diante das irregularidades constatadas na gestão financeira dos recursos do convênio.
As exigências acerca dos pressupostos legais que configuram a existência da responsabilidade subjetiva perseguida pelo TCU foram cumpridas na medida em que foi observado o ato ilícito na gestão dos recursos do Convênio 208/2001 (Siafi 427201) , consubstanciado na movimentação bancária irregular dos recursos financeiros da avença com consequente dano à União, mediante grave violação do dever jurídico do gestor, insculpido no art. 20, §1º e §2º, da Instrução Normativa-STN 1/1997, porquanto essa norma torna obrigatória a manutenção dos recursos do convênio na conta bancária específica para utilização nos objetivos pactuados, o que, contudo, não foi respeitado pelos justificantes.
Revelada, portanto, a conduta irregular dos justificantes, independentemente de dolo ou culpa, que na condição de gestores financeiros, à época, movimentaram recursos do Convênio 208/2001 (Siafi 427201) externamente à conta corrente específica, acarretando perda de rendimentos caso os recursos fossem aplicados em caderneta de poupança.
Também verificado o nexo de causalidade entre a conduta irregular e o dano perpetrado porquanto a movimentação, com violação ao art. 20, §1º e §2º, da Instrução Normativa-STN 1/199, dos recursos do Convênio 208/2001 (Siafi 427201) em conta corrente diversa da conta específica, de titularidade do estado de Roraima, para utilização em atividades não contempladas no plano de trabalho, causou o resultado, ou seja, o detrimento de sua aplicação em caderneta de poupança.
No que tange à ocorrência de eventual excludente de ilicitude, a exemplo de inexigibilidade de conduta diversa ou ausência de potencial conhecimento da ilicitude, não resta demonstrado nos autos uma vez que o dever jurídico é claro e prescrito em normativo específico, ademais, ainda que sustente o Sr. Jander Gener César Guerreiro ter cumprido ordens do secretário de fazenda e do governador, essas eram manifestamente ilegais.
Outro ponto a destacar é que ao contrário do que afirmam os justificantes,  embora o objeto do convênio tenha sido realizado como reconhece a unidade técnica na instrução à peça 24, o dano existe, tanto que o estado de Roraima foi citado nos autos em função do benefício auferido em decorrência das condutas irregulares dos gestores, porquanto as operações bancárias vedadas pelo art. 20, §1º e §2º, da Instrução Normativa-STN 1/199 infligiram prejuízo à União na medida em que os recursos financeiros do convênio deixaram de ser aplicados em caderneta de poupança.
Sustenta, também, o Sr. Jorci Mendes de Almeida que não efetuou nenhum pagamento ou movimentação durante a vigência do contrato, tendo em vista que teve exoneração na data de outubro de 2003, sendo que eles foram realizados entre dezembro de 2003 a abril de 2004.
Como já dito, as ordens bancárias acostadas aos autos demostram que os Srs. Jander Gener César Guerreiro e Jorci Mendes de Almeida eram os agentes delegados que praticavam atos de gestão financeira nos termos do parágrafo único do art. 37 da Lei Estadual 001/1991 e Decreto Estadual 4.524-E, de 1/1/2002.
A unidade técnica verificou que o volume de recursos movimentados externamente no período de 7/2/2002 a 28/10/2003, R$ 3.307.000,00, é bem superior ao montante das transferências realizadas no mesmo intervalo de tempo, R$ 1.473.813,57, o que revela ter o recurso repassado saído da conta corrente específica em um dos momentos indicados (ordens bancárias de débito) , sem guardar correlação com as despesas de execução do objeto, sendo compensados posteriormente com novos créditos (vide tabela 7 da instrução à peça 24) .
Como visto, a ocorrência de movimentações bancárias externas à conta corrente específica do convênio, consideradas irregulares, coincidem perfeitamente com o período o qual sustenta o Sr. Jorci Mendes de Almeida ter desempenhado a função de agente delegado da gestão financeira do ajuste, entre os anos de 2002 e 2003, além disso as ordens bancárias presentes nos autos evidenciam que esse senhor desenvolveu suas atividades pelo menos até a data de 5/8/2003, embora o justificante não tenha anexado documento comprovando sua exoneração, pelo que se impõe a rejeição de seu argumento (vide peça 3, p. 155) .
No que concerne à boa-fé aludida pelo Sr. Jorci Mendes de Almeida, a jurisprudência deste Tribunal sedimentou entendimento de que quando se trata de processos atinentes ao exercício do controle financeiro da Administração Pública, tais como o que ora se examina, a boa-fé não pode ser presumida, devendo ser demonstrada e comprovada a partir dos elementos que integram os autos.
Tal interpretação decorre da compreensão de que, relativamente à fiscalização dos gastos públicos, privilegia-se a inversão do ônus da prova, pois cabe ao gestor comprovar a boa e correta aplicação dos dinheiros e valores públicos sob sua responsabilidade.
Nesse contexto, e após exame de toda a documentação carreada aos autos, não há como se vislumbrar a boa-fé na conduta do responsável, já que não foram constatados atos ou fatos atenuantes os quais pudessem apontar para atitude zelosa e diligente do responsável na gestão da coisa pública. Com efeito, também não alcançou ele o intento de comprovar a aplicação dos recursos que lhe foram confiados, restringindo-se a apresentar alegações incapazes de elidir a irregularidade cometida.
Sobre o assunto, o art. 202, § 6º, do Regimento Interno/TCU, estabelece que, não restando configurada de forma objetiva a boa-fé dos responsáveis, o Tribunal proferirá, desde logo, o julgamento definitivo   de mérito pela irregularidade das contas. São nesse sentido os Acórdão 10995/2015-TCU-Segunda Câmara, relatório de lavra do Min. Marcos Bemquerer; 7.473/2015-TCU-1ª Câmara, relatório de lavra do Min. Benjamin Zymler; 9.376/2015-TCU-2ª Câmara, relatório de lavra do Min. Vital do Rêgo; 8.928/2015-TCU-2ª Câmara, relatório de lavra do Min. Marcos Bemquerer; 1.895/2014-TCU - 2ª Câmara, relatório de lavra da Min. Ana Arraes, entre outros.
Desse modo, devem as contas em análise serem julgadas irregulares, com fundamento nos arts. 1º, I, 16, III, 'b', 19, parágrafo único, e 23, III, da Lei 8.443/1992, deixando, contudo, de lhe aplicar a multa legal, diante da prescrição da pretensão punitiva do TCU.
CONCLUSÃO
Considerando as constatações consignadas nas peças instrutivas acostadas às peças 24 e 50, e na presente instrução, deve o estado de Roraima (CNPJ 84.012.012/0001-26) responder pelo débito descrito no item 25 da seção Histórico acima, com fulcro no art. 214, inciso III, alínea 'a', do RI/TCU, aprovado pela Resolução - TCU 246/2011.
Tendo em vista tratar-se de ente federativo, cuja presunção pela boa-fé é presumida, deve ser fixado novo e improrrogável prazo para o recolhimento da importância devida, acrescida de atualização monetária, ao cofre credor, conforme disposto no art. 202, § 3º, do RI/TCU. Tudo isso conforme preceitua a jurisprudência desta Corte de Contas, conforme, in verbis, os seguinte trechos extraídos de relatórios de lavra do Min. André de Carvalho: 'por se tratar de ente da federação e tendo em vista a presunção de boa-fé que milita em favor da pessoa jurídica de direito público, deve ser fixado novo e improrrogável prazo quinzenal para o recolhimento da dívida' (Acórdão 947/2015-TCU-Segunda Câmara) ; 'no caso de débito atribuído a ente federativo, a presunção de boa-fé milita em favor da pessoa jurídica de direito público interno, devendo-se assinar-lhe novo prazo para reparação do dano ao erário federal' (Acórdão 4033/2010-TCU-Segunda Câmara) .
Finalmente, a fim de preservar a dinâmica processual, convém ressaltar que o julgamento das contas dos Srs. Francisco Flamarion Portela, Jander Gener César Guerreiro e Jorci Mendes de Almeida será retomado após fixação de novo e improrrogável prazo para o recolhimento da importância devida pelo estado de Roraima (CNPJ 84.012.012/0001-26) , acrescida de atualização monetária, ao cofre credor, conforme disposto no art. 202, § 3º, do RI/TCU.
PROPOSTA DE ENCAMINHAMENTO
Diante do exposto, submetem-se os autos à consideração superior, propondo:
rejeitar as alegações de defesa apresentadas pelo estado de Roraima (CNPJ 84.012.012/0001-26) ;
fixar novo e improrrogável prazo de quinze dias, a contar da notificação, com fundamento no art. 12, §§ 1º e 2º, da Lei 8.443/1992 e art. 202, §§ 2º e 3º, do Regimento Interno, para que o estado de Roraima (CNPJ 84.012.012/0001-26) efetue e comprove, perante este Tribunal, o recolhimento da quantia a seguir especificada aos cofres do Tesouro Nacional, atualizada monetariamente a partir da data indicada até a data do efetivo recolhimento, na forma prevista na legislação em vigor;
	VALOR ORIGINAL (R$) 
	DATA DA OCORRÊNCIA

	88.669,15
	2/12/2003

	 (8.502,52) 
	23/4/2004

Valor atualizado até 11/9/2018: R$ 183.239,01
informar o estado de Roraima (CNPJ 84.012.012/0001-26) de que a liquidação tempestiva do débito atualizado monetariamente saneará o processo e permitirá que as contas sejam julgadas regulares com ressalva, dando-se-lhe quitação, nos termos do § 4º do art. 202 do Regimento Interno do TCU, ao passo que a ausência dessa liquidação tempestiva levará ao julgamento pela irregularidade das contas, com imputação de débito a ser atualizado monetariamente e acrescido de juros moratórios nos termos do art. 19 da Lei 8.443/1992, bem como à aplicação da multa prevista no art. 57 da mesma Lei 8.443/1992."
Enfim, por intermédio do Exmo. Sr. Subprocurador-Geral Lucas Rocha Furtado, o MPTCU anuiu, em cota singela (Peça 57) , à referida proposta da unidade técnica, devendo ser destacado que a procuração outorgada pelo Sr. Francisco Flamarion Portela (Peça 35) não conferiria o poder de receber a citação ao seu representante legal e, assim, o correspondente ofício foi enviado ao próprio responsável.
	É o Relatório.

8.1. Henrique Keisuke Dasamatsu (OAB/RR 208-A), representando o Sr. Francisco Flamarion Portela;
8.2. Jorci Mendes de Almeida Junior (OAB/RR 749), representando o Sr. Jorci Mendes de Almeida;
8.3. Lucio Augusto Villela da Costa (AOB/RR 666), representando o Sr. Jander Gener César Guerreiro; 
8.4. Thiciane Guanabara Souza (22209/OAB-DF), representando o governo do Estado de Roraima.

Subprocurador-Geral Lucas Rocha Furtado.

TOMADA DE CONTAS ESPECIAL. CONVÊNIO. CONSTRUÇÃO DE PRESÍDIO. IMPUGNAÇÃO DOS DISPÊNDIOS. DESVIO DE FINALIDADE. CITAÇÃO E AUDIÊNCIA. AUSÊNCIA DE NEXO CAUSAL ENTRE OS RECURSOS FEDERAIS APORTADOS E OS SUPOSTOS DISPÊNDIOS NO AJUSTE, ANTE O DESLOCAMENTO DOS RECURSOS DA CONTA ESPECÍFICA DO CONVÊNIO. FALTA DE EVIDENCIAÇÃO DO EVENTUAL BENEFÍCIO EM PROL DO ENTE FEDERADO. EXCLUSÃO DA RESPONSABILIDADE DO ESTADO DE RORAIMA NO FEITO. CONTAS IRREGULARES PARA ALGUNS GESTORES COM O CORRESPONDENTE DÉBITO. CONTAS IRREGULARES PARA OUTROS GESTORES. PRESCRIÇÃO DA PRETENSÃO PUNITIVA DO TCU.

TOMADA DE CONTAS ESPECIAL (TCE)

Secretaria do TCU no Estado de Roraima (Sec-RR).

Trata-se de tomada de contas especial instaurada pelo Ministério da Justiça em desfavor de Natanael Alves do Nascimento, como então secretário estadual de Justiça e Cidadania (gestão: de 31/05/2002 a 31/03/2004) , diante da impugnação dos dispêndios inerentes ao Convênio 208/2001 (Siafi 427201) destinado à construção do presídio provisório feminino sob o valor total de R$ 1.637.570,64 na comarca de Boa Vista - RR, tendo a vigência inicial do ajuste sido estipulada para o período de 15/12/2001 a 15/3/2002, mas sucessivamente prorrogada até 15/12/2003.
Como visto, na fase interna desta TCE, foi imputada ao Sr. Natanael Alves do Nascimento a responsabilidade pelo dano ao erário sob o valor histórico de R$ 174.083,86, ante a soma dos pagamentos realizados fora da vigência do convênio (R$ 85.414,21) com os rendimentos não auferidos pela ausência de aplicação financeira (R$ 88.669,65) , em face da movimentação dos recursos para fora da conta corrente específica do ajuste.
No âmbito do TCU, diversamente do ocorrido na fase interna, foi promovida a individual citação de Antônio Leocádio Vasconcelos Filho e Natanael Alves do Nascimento, respectivamente, pelos valores de R$ 1.198.871,00 e de R$ 274.942,57, em face das correspondentes quantias geridas em cada gestão, diante da não comprovação da boa e regular aplicação dos recursos federais repassados, a partir da impossibilidade de estabelecer o necessário nexo causal entre as movimentações realizadas e os dispêndios supostamente incorridos no convênio, ante a realização das transferências e dos saques na conta corrente especifica do ajuste.
A despeito da regular citação, apenas o Sr. Antônio Leocádio Vasconcelos Filho apresentou a sua defesa, aduzindo, em suma, que não deteria competência para gerir os aludidos recursos, e, após a análise do feito, a unidade técnica pugnou pelo acolhimento da aludida defesa do responsável e pela extensão dos seus efeitos ao Sr. Natanael Alves do Nascimento (revel) .
A unidade técnica teria assinalado, ainda, que a obra teria sido executada e entregue à comunidade, além de as aplicações incorridas fora da vigência do ajuste terem sido eventualmente empregadas no objeto pactuado, passando a sugerir a redução do correspondente débito para R$ 85.414,21.
Por esse prisma, a unidade técnica promoveu a citação do Estado de Roraima para se manifestar sobre o subsistente débito sob o valor de R$ 88.669,65, em face dos rendimentos financeiros não auferidos a partir das movimentações para fora da conta corrente específica do ajuste, ante o suposto benefício ao aludido ente federado, tendo sido promovida, ainda, a audiência de Francisco Flamarion Portela, como então governador estadual, e de Jorci Mendes de Almeida e Jander Gener César Guerreiro, como adicionais responsáveis pelas aludidas movimentações financeiras.
Promovidas as notificações, os responsáveis apresentaram as suas defesas e, em síntese, teriam reclamado do suposto cerceamento ao direito de defesa e da pretensa ilegitimidade passiva, além da possível inexistência de comprovação do aventado benefício e da prescrição da pretensão punitiva do TCU.
Após a análise final do feito, a então Secex-RR assinalou que as falhas não teriam sido elididas, mas propôs a rejeição das alegações de defesa do Estado de Roraima para lhe fixar o novo e improrrogável prazo para o recolhimento do débito, tendo o MPTCU anuído a essa proposta.
Peço licença para discordar da unidade técnica e do MPTCU, pois os elementos de convicção evidenciam a subsistência do dano ao erário sob a responsabilidade dos gestores públicos, e não do aludido ente federado.
A citação dos então secretários estaduais de Justiça e Cidadania (Antônio Leocádio Vasconcelos Filho e Natanael Alves do Nascimento) foi promovida em face de o volume de recursos movimentados para fora da conta do ajuste sob o valor de R$ 3.307.000,00, durante o período de 7/2/2002 a 28/10/2003, ser muito superior ao montante das transferências federais realizadas no mesmo período sob o valor de R$ 1.473.813,57.
Essa estranha movimentação de recursos para fora da conta específica do ajuste não manteria, assim, a necessária correlação com as despesas na execução do objeto pactuado, impedindo o necessário estabelecimento do nexo causal entre os recursos federais transferidos e os supostos dispêndios incorridos no aludido convênio.
Por esse prisma, a mera alegação de que "obra teria sido executada a contento e entregue à comunidade" não teria força bastante, por si só, para afastar a contundente evidência de dano ao erário, até porque a jurisprudência do TCU se firmou no sentido de que não bastaria a mera execução do objeto pactuado para demonstrar a suposta regularidade no manejo dos recursos federais, devendo ser necessariamente evidenciado o aludido nexo causal, já que o empreendimento poderia ter sido executado com os eventuais recursos provenientes de outras fontes, com o subjacente desvio ou desperdícios dos aludidos recursos federias (v.g.: Acórdão 2505/2017-TCU-Primeira Câmara, Acórdãos 3.223/2017 e 597/2019, da 2ª Câmara, e Acórdão 3088/2016-TCU-Plenário) .
Bem se vê que os secretários estaduais de Justiça e Cidadania teriam o dever de zelar pela boa gestão dos aludidos recursos federais, até porque os recursos teriam sido destinados à consecução do empreendimento na correspondente pasta governamental, diante dos vários elementos de convicção nesse sentido, a exemplo da assinatura do então secretário da pasta nos seguintes documentos: (i)  declaração anexa ao plano de trabalho do ajuste como representante legal do proponente (Peça 2, fl. 35) ; (ii)  2º, 3º, 4º e 5º termos aditivos (Peça 2, fls. 109, 117, 121 e 127) ; (iii)  Ofício 36/04 SEJUC/DEPLAF/DIPLAN, de 16/02/2004, sobre a prestação de contas do ajuste (Peça 3, fl. 59) ; (iv)  notas de empenho à Peça 3 (fls. 283 e 285) para "cobrir despesas com a construção do objeto da avença", em conjunto com o então secretário estadual de Fazenda (Jorci Mendes de Almeida) .
Restou, por essa linha, evidenciado que os gestores da pasta de Justiça e Cidadania detinham a devida competência para praticar atos de gestão no ajuste, de sorte que a cadeia de responsabilização nestes autos não deve se restringir apenas aos praticantes da movimentação dos recursos financeiros na conta específica do ajuste.
Diante, então, das suas condutas omissivo-comissivas, ao deixarem, por dolo ou erro grosseiro, de impedir que os recursos federais fossem indevidamente movimentados para serem utilizados em finalidade diversa e oculta, os aludidos gestores teriam direta e efetivamente contribuído para a ocorrência das irregularidades, com a subjacente presunção legal de dano ao erário pela integralidade dos valores federais transferidos, ante o inaceitável rompimento do aludido nexo causal, devendo os aludidos gestores responder pelo correspondente débito, por força do art. 113 da Lei n.º 8.666, de 1993.
A eventual ausência de responsabilização dos demais gestores não resultaria, aliás, em prejuízo aos aludidos secretários estaduais, nem em eventual prejuízo às suas defesas, já que a solidariedade passiva se configuraria como benefício legalmente instituído em favor do ente estatal credor, e não das pessoas privadas devedoras, podendo o devedor buscar o eventual ajuizamento da respectiva ação regressiva em desfavor dos demais coobrigados, não se mostrando necessário, assim, o retorno do feito para promover a eventual citação de Jorci Mendes de Almeida e Jander Gener César Guerreiro, como eventuais responsáveis adicionais pela indigitada movimentação financeira.
Por essa esteira, ante a informação de eventual penalidade aplicada no âmbito do Acórdão 126/2000-TCU-Plenário e do Acórdão 1088/2004-TCU-Plenário, em face da irregular movimentação de recursos federais em outros convênios, a defesa apresentada pelo Sr. Francisco Flamarion Portela também deve ser rejeitada no presente caso concreto, até porque, ao manter o agente público responsável na sua equipe de governo, o então chefe do Executivo estadual assumiu o risco, com erro grosseiro, da posterior perpetração das aludidas irregularidades e, por isso, ele deve ter as suas contas julgadas irregulares, deixando, todavia, de determinar o retorno do feito para a sua citação em face do correspondente dano ao erário, diante das mesmas ponderações já anunciadas em relação a Jorci Mendes de Almeida e Jander Gener César Guerreiro, além de deixar de lhe aplicar a correspondente multa legal, em face da prescrição da pretensão punitiva do TCU.
Ocorre que teria ocorrido a prescrição da pretensão punitiva do TCU no presente caso concreto, ante o transcurso de mais de dez anos entre a ordem para a citação, em 26/07/2016 (Peça 12) , e para a audiência, em 1º/3/2018 (Peça 26) , e a data fatal para a prestação de contas final do ajuste, em 15/02/2005 (Peça 2, fl. 127) , nos termos do Acórdão 1441/2016-TCU-Plenário.
Por meio do referido Acórdão 1.441/2016 proferido na Sessão Extraordinária de 8/6/2016, o Plenário do TCU firmou o seu entendimento no sentido de que a prescrição da pretensão punitiva deve seguir a regra geral do prazo decenal, contado a partir do fato, em linha com o art. 205 do Código Civil brasileiro, interrompendo-se a contagem do aludido prazo com a ordem de citação, nos termos do art. 240, caput, da Lei nº 13.105 (Código Processual Civil) , de 2015.
Sem prejuízo, no entanto, do respeito a esse entendimento do Tribunal, reitero a minha ressalva já registrada em vários outros julgados do TCU no sentido de que, na ausência de lei específica, o TCU não deveria aplicar qualquer prazo prescricional sobre a referida pretensão punitiva ou, então, na pior das hipóteses, o Tribunal deveria aplicar a regra prescricional fixada pela Lei nº  9.873, de 1999, não só porque ela trata diretamente de prescrição no âmbito do direito administrativo sancionador, mas também porque, entre outras medidas, a aludida lei manda aplicar o prazo prescricional penal, quando a infração administrativa também configure crime, além de determinar expressamente que, no caso de ilícito continuado ou permanente, a contagem do prazo se inicie no dia da cessação do aludido ilícito.
A despeito, pois, de registrar essa minha posição pessoal, pugno pela não aplicação da multa legal e da sanção de inabilitação aos responsáveis, submetendo-me, pois, ao entendimento fixado pelo TCU no âmbito do aludido Acórdão 1441/2016-TCU-Plenário, devendo o Estado de Roraima ser excluído, contudo, da presente relação processual, em sintonia com a Decisão Normativa n.º 57, de 2004, até porque, diante do aludido rompimento do nexo causal, não subsistiriam os indícios de o ente federado ter sido eventualmente beneficiado pelas aludidas irregularidades.
Entendo, portanto, que o TCU deve julgar irregulares as contas de Antônio Leocádio Vasconcelos Filho e Natanael Alves do Nascimento para condená-los ao pagamento do débito apurado nos autos, além de julgar irregulares as contas de Francisco Flamarion Portela, Jorci Mendes de Almeida e Jander Grener César Guerreiro, deixando, contudo, de lhes aplicar a subsequente multa legal, em face da aludida prescrição da pretensão punitiva do TCU.
	Ante o exposto, pugno pela prolação do Acórdão ora submetido a este Colegiado.
TCU, Sala das Sessões, em 9 de abril de 2019.
Ministro-Substituto ANDRÉ LUÍS DE CARVALHO 
Relator